臺灣高雄地方法院刑事判決　　　　　　　89年度重訴字第77號
公　訴　人　臺灣高雄地方法院檢察署檢察官
被　　　告　地○○
被　　　告　天○○
　　　　　　　　　　之二九
右　二　人
選任辯護人　許銘春律師
　　　　　　張文雪律師
被　　　告　巳○○
被　　　告　癸○○
選任辯護人　黃奉彬律師
　　　　　　戴國石律師
　　　　　　謝嘉順律師
被　　　告　Ｂ○○
選任辯護人　王梵緒律師
　　　　　　蔡錫欽律師
　　　　　　邱揚勝律師
被　　　告　己○○（原名李台川）
選任辯護人　黃奉彬律師
被　　　告　戊○○（原名吳學智）
　　　　　　　　　　　之一
選任辯護人　蔡吉記律師
　　　　　　蘇精哲律師
被　　　告　丙○
選任辯護人　黃奉彬律師
被　　　告　未○○
　　　　　　　　　　　０五號
選任辯護人　王建元律師
被　　　告　子○○
被　　　告　丁○○
被　　　告　甲○○
　　　　　　　　　　　之四號
被　　　告　Ａ○○
被　　　告　辰○○
被　　　告　宇○○
被　　　告　卯○○
　　　　　　　　　　　號六樓
共同選任辯護人　黃奉彬律師
上列被告因違反組織犯罪防制條例等案件，經檢察官提起公訴（
89年度偵字第25422 號），本院判決如下：
    主  文
地○○共同乘他人急迫貸以金錢，而取得與原本顯不相當之重利
為常業，處有期徒刑陸月，如易科罰金，以銀元參佰元即新臺幣
玖佰元折算壹日。被訴詐欺罪部分無罪。
天○○共同乘他人急迫貸以金錢，而取得與原本顯不相當之重利
，處有期徒刑伍月，如易科罰金以銀元參佰元即新臺幣玖佰元折
算壹日。
巳○○乘他人急迫貸以金錢，而取得與原本顯不相當之重利，處
有期徒刑肆月，如易科罰金以銀元參佰元即新臺幣玖佰元折算壹
日。
癸○○商業負責人，共同連續以明知為不實之事項，而填製會計
憑証，處有期徒刑參月，如易科罰金以銀元參佰元即新臺幣玖佰
元折算壹日。又以加害身體之事，恐嚇他人致生危害於安全，處
有期徒刑貳月，如易科罰金以佰元折算壹日。又以加害生命之
事，恐嚇他人致生危害於安全，處有期徒刑貳月，如易科罰金以
佰元折算壹日。應執行有期徒刑陸月，如易科罰金，以銀元參
佰元即新臺幣玖佰元折算壹日。其餘被訴違反組織犯罪條例、強
制罪、恐嚇取財罪、竊盜罪部分均無罪。
吳學智商業負責人，共同以明知為不實之事項，而填製會計憑証
，處有期徒刑參月，如易科罰金以銀元參佰元即新臺幣玖佰元折
算壹日。緩刑貳年。其餘被訴違反組織犯罪條例、恐嚇取財、竊
盜部分均無罪。
李台川以加害身體之事，恐嚇他人致生危害於安全，處有期徒刑
貳月，如易科罰金以佰元折算壹日。緩刑參年。其餘被訴違反
組織犯罪條例、強制罪、恐嚇取財罪、竊盜罪部分均無罪。
Ｂ○○、丙○、未○○、子○○、丁○○、甲○○、Ａ○○、辰
○○、宇○○、卯○○均無罪。
      事  實
一、地○○與其兄天○○共同以「全國信託股份有限公司」名義
    ，地○○對外使用「王宗豪」化名、天○○則以「鄭先生」
    自稱，向不特定民眾貸放高利為業。巳○○原為高雄市第一
    夫人美容公司總經理，與地○○為舊識朋友關係，平日以仲
    介買賣未上市、櫃公司股票及貸放謀取重利為業。
（一）、緣台灣汎生製藥廠股份有限公司（以下簡稱汎生公司）
        負責人玄○○、總經理宙○○○（玄○○之妻）於八十
        七年間為將該公司提升至ＣＧＭＰ等級，投入大筆資金
        擴建廠房並增購生產設備，所需資金約為新台幣（下同
        ）壹億伍仟萬元，該公司自有資金僅柒仟萬元，不足之
        捌仟萬元部分則向華僑商業銀行鳳山分行申貸，該行同
        意放貸，但擴建工程動工及新機器設備陸續採購後，因
        受經濟不景氣影響，汎生公司八十七年度財務報表出現
        虧損，原核貸銀行緊抽銀根，玄○○夫妻因急需資金週
        轉，出於無奈，乃依據地○○所印製散發之借款廣告傳
        單及「全國信託股有限公司，進出口貸款部王宗豪」之
        名片所留之000000000、○九二九─三九七三
        一八、○九二七─六一三二六等三線聯絡電話，與地○○聯絡借款。地○○獲悉汎生公司亟需借貸金錢週轉情
        形後，竟夥同其兄天○○共同基於常業重利之不法犯意
        聯絡，乘玄○○夫妻急迫之情況，由地○○負責商訂利
        息、決定貸以金錢，並由天○○負責送款、收款之工作
        ，以取得與原本顯不相當之重利。地○○自八十八年九
        月二十二日起，至八十九年三月十日止（借貸期間計一
        七五天），多次借貸予玄○○夫妻金累計總額為貳仟參
        佰柒拾萬元，本金所孳生利息累計高達貳仟陸佰捌拾陸
        萬元，借款利息年利率計百分之二三，月利率計百分之
        十九點四三（計算公式年利率為：利息÷本金×銀行界
        計算年利率天數三六○天÷借貸期間月利率為：利息÷
        本金×銀行界計算年利率天數三六０天÷十二，以下均
        同）。
（二）、天○○則自八十八年十月二十二日起，至八十九年三月
        三十一日止，（借貸期間計一六一天）另行貸予玄○○
        夫妻本金累計總額為壹仟萬元，本金所孳生利息計貳仟
        零柒拾捌萬元，借款利息年利率計百分之四六五，月利
        率計百分之三十八點七二。
（三）、地○○、天○○二人放貸前開本金所孳生之利息，玄○○夫妻分別簽發台灣中小企業銀行九如分行（以下簡稱
        台企九如分行）支存第二九○五- 五帳號，亙豐股份有
        限公司（以下簡稱亙豐公司，亦屬玄○○夫妻所有）帳
        戶及台企九如分行支存第七七四- 四帳號，汎生公司帳
        戶之支票計三十九張，欲支付地○○利息計貳仟陸佰捌
        拾陸萬元（未付款），另簽發台企九如分行支存第二九
        ○五- 五帳號，亙豐公司帳戶及台灣省合作金庫鳳山支
        庫第五一四二- 三帳號，汎生公司帳戶之支票計五十一
        張，欲支付天○○利息計貳仟零柒拾捌萬元（未付款）
        。
（四）、八十九年二月八日，安水利工程企業股份有限公司（以
        下簡稱安水利公司，位於高雄市○○○路七十三號三樓
        ）總經理李縈（原名李桂枝）因急需資金週轉，乃與地
        ○○聯絡洽談借款情事，地○○獲悉庚○○亟需借貸資
        金週轉，亦基於常業重利之不法犯意，乘庚○○急迫，
        自八十九年二月八日起，至八十九年九月十九日止，（
        借貸期間計一六六天），先後共放貸予庚○○本金總額
        計參仟捌佰餘萬元，本金所孳生之利息計貳仟肆佰肆拾
        壹萬元其計息方式由每十日三分至每十日十五分不等，
        平均借款利息月利率約為百分之十二，年利率約為百分
        之一四○（計算公式同前），前開本金所孳生之利息，
        則由李女簽發渠個人所有之中興商銀行三民分行第八九
        二八帳號，原名為李桂枝之甲存帳戶支票欲用以支付支
        付前開利息。另惟李女尚積欠葉某伍仟餘萬元（本金加
        息），該伍仟餘萬元欠款，仍由李女簽發前開個人存帳
        戶支票質押於地○○手上，而未付款。
三、巳○○於八十九年四月初，蔡昆山夫婦因需款孔急，要向地
    ○○繼續借款，地○○已經無錢可供出借，乃介紹其友人巳
    ○○幫忙想辦法，巳○○與玄○○夫婦見面後，欲以為汎生
    公司股票釋股之方法籌錢，玄○○夫婦乃出口向巳○○借款
    以供汎生公司周轉，並表示借五百萬元代價隨便開都可以，
    釋股的報酬另外再談，多少沒關係。巳○○乃起貪念，而基
    於重利之不法犯意，乘玄○○夫妻急迫，貸以四百萬元，約
    定一星期要還款六百萬元之方式，欲取得與原本顯不相當之
    重利，因此乃於八十九年四月十日由宙○○○開立本金四百
    萬元及利息二百萬元，面額共計六百萬元支票給巳○○收執
    ，巳○○即於翌日匯款四百萬元給玄○○夫婦應急，借貸期
    間約一星期，要給付二百萬元利息，年利率為百分七十二（
    年息為二百萬元÷四百萬元×三百六十天＝一百八十）。惟
    事後該面額六百萬元之支票跳票，巳○○乃持面額四百萬元
    之支票與宙○○○換票，而由宙○○○改以三十萬元現金並
    開立面額分別為四百萬及七十萬元之支票交付與巳○○收執
    。後癸○○介入汎生公司經營後，乃代替汎生公司再支付巳
    ○○五百萬元並收回前揭汎生公司所開立給巳○○之支票，
    藉此取得與原本顯不相當之重利。
四、癸○○為新利鼎科技實業股份有限公司（以下簡稱新利鼎公
    司）負責人，玄○○、宙○○○分別為台灣汎生製藥廠股份
    有限公司（以下簡稱汎生公司）之董事長及總經理（未經起
    訴）係公司法上之負責人，吳學智係新模範生化科技股份有
    限公司（以下簡稱新模範公司）之負責人，均為商業會計法
    上之商業負責人，亦為從事業務之人。緣汎生公司負責人玄
    ○○、總經理宙○○○（玄○○之妻）於八十九年四月下旬
    向地下錢莊借款，無力還款，經新利鼎公司負責人癸○○代
    為處理地下錢莊債務後，玄○○及宙○○○為引進癸○○之
    資金，乃將汎生公司委由癸○○代為經營。癸○○於八十九
    年四月下旬，一方面意圖虛增新利鼎公司之營業額以便有助
    於新利鼎公司股票之上櫃，另一方面為利於向銀行融資已獲
    取資金之周轉，竟基於概括之犯意而與玄○○、宙○○○及
    吳學智基於共同犯意之聯絡，
（一）、明知新利鼎公司並無承攬汎生公司之工程，兩公司間並
        無交易之事實，由癸○○與蔡氏夫婦共謀訂定虛偽之八
        十九年二月二十四日工程承攬合約書二份，由汎生公司
        開立十八張支票給新利鼎公司作為支付工程款的憑證，
        再由新利鼎公司開立相對應日指示其不知情的下屬，提
        供新利鼎公司欲向汎生公司請款之不實事項，登載於其
        業務上作成之如附件一所示十二張之不實發票，金額累
        計達四千零七十七萬七千八百五十元，交予汎生公司作
        為新利鼎公司之進項憑證。足以生損害於新利鼎公司往
        來銀行及社會大眾投資者對該公司信用評估之正確性，
        並以明知為上述不實之事項，而填製會計憑証。
（二）、復為避免汎生公司遭債權銀行或債權人追索，乃共謀設
        立新模範公司，以吳學智為負責人，明知新模範公司與
        汎生公司間並無交易之事實，乃由癸○○與蔡氏夫婦訂
        定虛偽之買賣契約，為將汎生公司之資產設備虛偽出賣
        與新模範公司，再由汎生公司配合，提供已填寫新模範
        公司向汎生公司購買資產設備之不實事項，登載於蔡氏
        夫婦業務上作成如附件二所示之十四張不實發票，金額
        累計達六千三百一十三萬九千六百二十四元，足以生損
        害於汎生公司及新模範公司公司往來之銀行及債權人，
        並以明知為上述不實之事項，而填製會計憑証。
五、癸○○、李台川於癸○○受玄○○委託代為經營管理汎生公
    司期間，為使汎生公司的員工聽從其指揮，以遂行其強勢整
    理汎生公司之目的，竟於89年6 至7 月間在高雄縣鳥松鄉○○路五之一號汎生公司內，在不同的場合，於汎生員工不聽
    指揮時，出於個別的犯意，以如果不聽話，就要丟一袋的毒
    蛇或汽油彈到員工的住家去的話，恐嚇汎生公司的員工，致
    生危害於汎生公司員工之安全。89年8 月21日因甲○○向癸○○告知其之前到汎生公司搬書籍及物品，與汎生公司的員
    工黃○○（為汎生公司董事長玄○○與宙○○○之子）發生
    口角爭執，癸○○一時氣憤，乃直接打電話給黃○○，威嚇
    黃○○全家必須於89年8 月21日下午5 點前到新利鼎辦公室
    向癸○○報到，否則要追殺玄○○全家，致生危害於玄○○
    、宙○○○及黃○○之人身安全。
六、案經法務部調查局高雄縣調查站移送台灣高雄地方法院檢察
    署檢察官偵查起訴。
    理 由
壹、對犯罪事實之認定判斷部分：
一、關於地○○、天○○常業重利部分：
    訊據被告地○○，天○○對右揭常業重利，向玄○○夫婦收
    取重利利息及質押票據等情直承不諱，經核與告訴人玄○○
    、宙○○○及庚○○（89年11月7 日檢察官訊問筆錄）等人
    指述情節相符，並有地○○以王宗豪假名的名片一張、汎生
    公司所製作向地○○、天○○及其他地下錢莊借款明細、開
    立給地○○的支票影本、由地○○兌現的六張支票在卷足憑
    ，以及事後癸○○請酉○○處理汎生公司向地下錢莊之借款
    ，而收回汎生公司所交付給地○○客票之情形（詳後述）等
    情，而其等放款金額龐大，並以公司對外招攬放款，顯係以
    放高利貸為業，被告二人重利之犯行事證明確，犯行堪予認
    定。
二、關於巳○○重利部分
(一)、訊據被告巳○○否認常業重利或重利之犯行，辯稱借給宙
      ○○○五百萬元，只實得三十萬元，當初借錢是要幫汎生
      公司股票釋股，只要釋股成功拿一百萬元的利潤是合理的
      ，因此這部分不是重利而是釋股的管銷費用云云。
(二)、經查：
１、巳○○實際出借四百萬元給汎生公司，而由汎生公司開立合
    庫鳳山支庫五一四二之三帳號，支票號碼分別為0000000 及
    0000000 號，發票日為89年4 月13日面額分別為四百萬元及
    二百萬元之支票二張給巳○○收執。事後前揭二張支票跳票
    。汎生公司乃在巳○○要求下另補開支票號碼0000000 及
    0000000 ，發票日期均為89年4 月17日，面額分別為四百萬
    元及七十萬元之支票給巳○○，並給付現金三十萬元，此業
    據告訴人宙○○○證述明確，並有汎生公司所製作積欠巳○○之帳冊一份（附於89偵22247 號卷之C 卷第34頁及附件一
    證據（一）至八之二第18頁），並有巳○○之配偶林淑萍台
    灣省合作金庫三民支庫帳號361852 之 往來資料一份（附於
    89偵25422 號卷即檢察官K 卷第152 頁以下）。故被告巳○○在當時持有汎生公司未兌現之支票計六百七十萬元及現金
    三十萬元，乃可確定。
２、被告巳○○雖辯稱出借汎生公司五百萬元，然未提出直接證
    據足資證明，又若其確係出借五百萬元之本金，則汎生公司
    既然開票要在同一天付款，為何還要把本金利息分別拆成四
    百萬元及二百萬元分別開立，而不是開成五百萬元及一百萬
    元？
３、當時被告巳○○雖有要幫汎生公司釋股，但汎生公司當天就
    要跳票，宙○○○有向被告巳○○表示借我五百萬元，代價
    隨便開都可以，釋股的報酬另外談，而當時宙○○○也有向
    伊反應利息怎麼這麼貴，而巳○○有向宙○○○表示要幫他
    作釋股所要花費的精神及費用是很大的。而當時巳○○借款
    給汎生公司是要讓汎生公司不要跳票以促成釋股成功，企圖
    賺取釋股成功的利潤，但釋股的利潤通常為一成而且是在股
    票交割時才收取，此均為被告所自承（見94年1 月10日審判
    筆錄第27頁以下及94年1 月17日審判筆錄第31頁以下）。
４、巳○○當時已明知汎生公司跟地下錢莊業者地○○都已經借
    不到錢，公司支票瀕於跳票，汎生公司當時顯係處於非常急
    迫之情況。而被告在此時仍敢將現金借給汎生公司乃在貪圖
    在為汎生公司釋股成功的利潤，但汎生公司此時並非正常的
    釋股，在釋股後才給佣金，而係在救急，因此被告於出借金
    錢時甘冒如此大的風險，乃在貪圖高利，而就把一切風險反
    應在借款利息上，因此於出借四百萬元，短短不到十日時間
    汎生公司即應給付二百萬元之利息。被告利用汎生公司的急
    迫，藉機謀取高利的犯意非常明顯。
５、被告雖然釋股未成功，而汎生公司所開立的支票並未兌現，
    而僅取得三十萬元之現金，然此係重利所承擔之風險與犯罪
    行為之成立無涉。故何況被告事後也確實由癸○○介入汎生
    公司後，代替汎生公司給付予巳○○五百萬元，此業據癸○○陳述甚明，並有汎生公司所列總借款明細表一份（汎生公
    司財務主管乙○○所作計五千五百萬元其中五百萬元代汎生
    公司給付給巳○○，並由癸○○收回票據，附於檢察署89年
    他字第1388號重利案A 卷）。
（三）、綜上所述，被告巳○○顯係利用汎生公司面臨跳票的急
        迫情事出借金錢而謀取高額之利息。其重利之犯行，事
        證明確，堪予認定。
三、關於癸○○違反商業會計法部分：
（一）、訊據被告癸○○否認有違反商業登記法第71條第1 款項
        製作不實會計憑證之行為。辯稱確實有向汎生公司承攬
        工程，依雙方工程所訂合約開立發票並無不實云云。
（二）、經查：
１、癸○○為新利鼎公司之負責人，此有公司登記資料一份在卷
    足憑（89偵22248 偵D 卷47頁以下），並為被告所自承，堪
    予認定。
２、新利鼎公司確實有開立如附表一所示之發票給汎生公司為被
    告所自認。而該發票係依據新利鼎公司與汎生公司於89年2
    月24 日 簽訂之二份工程承攬契約書，新利鼎公司承攬汎生
    公司之工程要向汎生公司請款而由新利鼎公司開立給汎生公
    司收執之會計憑證。該發票之是否真實乃取決於前揭二份契
    約是否真實，以及雙方是否確實有承攬契約存在。
３、關於承攬契約是否真實？經查：
　　Ａ、系爭二份工程合約書分別在89年4 月20日及5 月5 日所
  　    簽訂，第一份合約同時開立八張支票總金額為二千四百
        八十七萬六千八百十元，第二次合約時則增加工程款一
        千七百三十八萬五千六百五十元，共開立十張支票計三
        千一百三十二萬一千三百四十三元（因包括第一次六張
        作廢而重開），此有宙○○○所製作事件發生的流程表
        一份，在卷可稽，並為雙方所不爭執，堪信為真實。（
        附於調查站卷第180 頁）
　　Ｂ、汎生公司大小章於89年5 月30日始由宙○○○交給丁○○，在此之前汎生公司大小章均由蔡氏夫婦持有中，此
    　　業據宙○○○多次證述明確。前揭二份工程合約書既都
      　有汎生公司之大小章加以用印，顯見係經汎生公司所同
        意。
　  Ｃ、該二份工程承攬契約書簽訂日期分別訂為89年2 月24日
    　　及89年2 月29日（見偵查卷附件第179 、200 頁契約書
      　），然汎生公司之與癸○○為負責人之新利鼎公司接觸
        是在89年4 月間，蔡氏夫婦受地下錢莊逼債透過巳○○
        始認識癸○○，在此之前雙方根本沒有接觸何來承攬汎
        生公司建廠工程，更何況當時汎生公司係為建廠資金不
        足以致向地下錢莊告貸雪上加霜始發生資金重大缺口而
        有必要引入外來資金，況當時建廠已經完成待衛生署查
        廠以通過C.G.M.P 執照而已，而衛生署是預計4 月26及
     　 27日查廠，此從宙○○○於癸○○入主汎生後寫給癸○○的報告亦可看出（偵卷紙袋資料第3 頁），因此雙方
        實無任何工程承攬契約存在。
　　Ｄ、雙方之所以合意訂立該二份虛偽之工程承攬合約，其主
  　　　要目的乃是為了向銀行融資、借款於是合意虛訂該二份
    　　工程承攬契約書，並由新利鼎公司名義開立發票給汎生
      　公司，以汎生公司名義開立支票給新立鼎公司，以便新
        利鼎公司得以該工程承攬契約、發票及汎生公司票據向
        華南商銀北高雄分行融資，此亦為被告癸○○所自承，
        並有當時汎生公司午○○所開經汎生公司用印高雄銀行
        四維分行票號分別為AGP0000000和AGP0000000面額分別
        為七百七十四萬六千九百元及三百七十四萬八千五百元
        之汎生公司開給新利鼎公司，以及相對應新利鼎開給汎
        生公司之發票二張在卷足憑（參被告癸○○爭點整理補
        充狀證四）。
　　Ｅ、該二份工程合約書雖與事實不符，但究係有權制作者為
  　　　虛偽不實之制作與偽造私文書係無權制作者偽冒他人名
    　　義制作之情形尚有不同自不能論以偽造私文書罪。
４、該二份工程合約是癸○○指示Ｂ○○擬稿，是癸○○向Ｂ○○說工程合約內容他已和汎生公司講好，叫Ｂ○○擬稿，Ｂ
    ○○是根據以往與別家公司工程模式，再依據癸○○指示所
    擬，而新利鼎公司在89年2 月份確實沒有承攬汎生公司的工
    程，開立發票是由工務部卯○○在負責，此業據共同被告Ｂ
    ○○於法官訊問時供陳甚明（審判卷1 第81、243 、246 頁
    ）。
５、系爭發票是癸○○指示工務部門的卯○○及申○○開立的，
    發票內容款項是他們依照合約書內容開立（見89年12月27日
    法院訊問筆錄（1）卷 第288 頁）。
６、綜上所述，前揭二份工程合約書並非真正，乃係為辦理銀行
    融資所為。而隨後為搭配該二份合約書故由汎生公司開立支
    票給新利鼎公司，新利鼎公司乃配合此虛偽之情事而開立相
    對應之統一發票會計憑證給汎生公司。而此為向銀行融資而
    虛偽填製不實的統一發票行為，乃係由二家公司之負責人通
    謀合議所為，其間有犯意之連絡與行為之分擔乃可認定。至
    於事後新利鼎公司向稅捐機關辦理系爭統一發票的註銷只是
    未進一步構成汎生公司逃漏稅捐行為而已，和已構成填製不
    實商業會計憑證犯行之成立不生影響。
四、關於吳學智違反商業會計法部分：（公訴人就此部分犯罪事
    實業經起訴，雖未對吳學智予以論罪論，惟起訴以起訴之事
    實為準，本院自應予以審理）。
(一)、訊據被告吳學智否認有前揭犯行，辯稱伊原是汎生公司員
      工係汎生公司為逃避債權人執行才和癸○○安排以伊為新
      模範公司之名義負責人，實際上伊並無偽造文書也無填製
      不實商業會計憑證之行為。
(二)、經查：
１、吳學智係新模範公司之登記負責人，此為被告所自承並有公
    司登記一份在卷可稽，此部分堪予認定。
２、新模範公司確實有收受以汎生公司名義所開立如附表二所示
    之統一發票，雖該發票並非新模範公司所開立，然因新模範
    公司係癸○○與玄○○夫婦為逃避債權人執行所設立之名義
    上公司，蓋：
（１）、新模範公司是汎生公司為避免被債權人追償而將另行創
        設之新公司，創設後將汎生公司之成品、設備、公司商
        標、藥品許可及原物料均移轉予新模範公司以避免將來
        債權人之強制執行。因此，新模範公司實係蔡氏夫婦與
        癸○○方面共同協議，為使汎生公司繼續存續的避債方
        法，此從前述宙○○○寫給癸○○之信函即可窺見該公
        司成立之目的。
（２）、新模範公司負責人為汎生公司幹部吳學智且具有牌照，
        新模範公司之股東絕大多數都是蔡氏夫婦方面的親友。
（３）、為汎生公司及新模範公司辦理汎生公司商標及藥品許可
        程序之證人辛○○到庭證稱：（94年1 月24日審判筆錄
        ）
　　Ａ、移轉及授權是宙○○○主動找辛○○辦理。
　　Ｂ、當天汎生的印章是宙○○○拿來蓋的，Ｂ○○拿新模範
  　　  的印章。
　　Ｃ、用印時雙方都在場確定是經過雙方合意的。
　　Ｄ、辦理移轉須汎生公司原始印章簽約地是宙○○○個人所
  　　  開的旅行社。
　　Ｅ、本件有辦理授權，即汎生公司轉給新模範之後，新模範
  　　　反授權給汎生使用，當時有告訴移轉之後授權之權利義
    　　務關係。
（４）、該二份契約將汎生公司所有物品、原料、機具、商標及
        藥品詳細列舉作成清冊，要對公司存貨如此清楚列舉，
        若非出自汎生公司內部控管資料所為，豈是外人偽造所
        能為？
（５）、況當時吳學智雖為新模範負責人，但尚未離開汎生公司
        ，沈雪櫻還在89年7 月27日為吳學智請命，希望癸○○
        能發放吳學智九萬九千四百元的薪資（見前揭紙袋資料
        第15頁），足見吳學智辯稱該二份合約是蔡氏夫婦拿來
        由其認證，並非其所為之陳述為可採。
（６）、此二份契約雖屬通謀虛偽之不實，然既是經汎生公司有
        代表權之人蔡氏夫婦所為，即無偽冒汎生公司名義偽造
        之餘地。公訴人認此部分係偽造私文書，尚有未洽。
（二）、汎生公司將其所有資產出賣給新模範公司的二份買賣合
        約已屬不實，而依據此項買賣合約書以汎生公司名義所
        開立的統一發票自難謂為真實，而填製不實會計憑證乃
        係由癸○○、吳學智與蔡氏夫婦基於犯意之連絡與行為
        之分擔所為，蓋此時應從實際上所從事之行為觀察不應
        再以虛偽之公司登記形式或開立名義公司之負責人為何
        而作決定，否則即與事實不符。
（三）、綜上所述被告吳學智既參與新模範公司之設立且登記為
        負責人就新模範公司與汎生公司並無實際之買賣關係，
        竟仍參與訂立虛偽之買賣合約書，並進而與汎生公司及
        癸○○共謀開立不實之統一發票，欲坐實買賣合約之存
        在，其作為與填製不實會計憑證之犯行明確乃可認定。
五、關於癸○○及李台川恐嚇安全罪部分
 （一）、公訴人認為癸○○及李台川以不聽話就不發薪或立據
         領薪，兼以丟汽油彈、毒蛇至住家恐嚇汎生公司員工
         ，係以亥○○、傅田豐、戌○○、丑○○、黃○○證
         人之證詞為證。訊據被告癸○○及李台川否認有上開
         犯行。辯稱：係遭汎生公司員工誣陷，當時與汎生公
         司負責人相處良好，並無恐嚇安全之必要云云。經查
         ：
（１）、證人丑○○於92年4 月8 日法院訊問筆錄時證稱：「癸○○、李台川說他們作業的態度就是如果不聽話，就要
        丟一袋的毒蛇或汽油彈去我們家，大部分都是在公司閒
        聊時或交代做事情時才會這樣講（指放汽油彈、丟毒蛇
        事）只有癸○○及李台川這樣講過，我不清楚他們是否
        是開玩笑，因為他們強勢作風我會害怕。（92.4.08 訊
        問筆錄p13）」
（２）、證人丑○○於94年1 月24日審判時證稱親耳聽到李台川
        說要放汽油彈、放毒蛇。證人傅田豐亦證稱大約在（89
        年）五、六月時聽李台川他們處理事情很另類，不配合
        要放毒蛇，當時還有廠長丑○○及其他辦公室小姐在場
        ，其他小姐隔天就沒來上班我聽了覺得很害怕。（94.
        01.24筆錄p48）
（３）、證人亥○○亦於89年10月23日在檢察官偵查時證稱「他
        也曾講過若不聽話，就丟汽油彈放蛇到住家去。」證人
        黃○○於89年12月22日法官訊問時亦證稱：「若我們稍
        不配合，他就有意無意說要丟汽油彈或毒蛇等語恐嚇我
        們。」
（二）、當時癸○○係以金主之姿態進入汎生公司，並為汎生公
        司支付大部分的金錢，掌控汎生公司主要的營運。連汎
        生公司董事長與總經理蔡氏夫婦都要向癸○○請款，並
        且隨時聽候癸○○的指揮，而李台川又負責進入汎生公
        司掌理汎生公司主要業務，其年輕氣盛，若非對於汎生
        員工有上開恐嚇之言詞，何以證人僅指證該二人，並未
        指證他人亦有此行為，足見證人之指述，並非隨意誣攀
        。綜上所述，被告癸○○、李台川對汎生員工丑○○、
        傅田豐、亥○○、以若不聽話就要丟汽油彈、放毒蛇到
        住處的言語恐嚇致生危害於安全之犯行，足以認定。
（三）、公訴人又起訴認為被告癸○○於89年8 月21日打電話威
        嚇黃○○於89年8 月21日下午5 點前到新利鼎辦公室，
        否則要追殺玄○○全家觸犯恐嚇安全罪部分，係以黃○○及丑○○之指述為依據。經查：
 １、 訊據被告癸○○辯稱是因為黃○○與甲○○在搬書籍時發
      生口角，伊就打電話給黃○○要玄○○全家在當日5 點以
      前出面，否則要下追殺令，意思是要停止提供資金，並沒
      有說要追殺他們全家。
 ２、 關於此部分事實經黃○○證述明確（90年1 月12日訊問筆
      錄），並經證人丑○○到庭證稱：「... 甲○○提到有一
      次他去搬汎生公司的學術資料，和黃○○發生爭執當時癸○○聽了很生氣，就當場打電話給黃○○叫黃○○、玄○○、宙○○○他們在下午5 點之前到新利鼎報到否則就要
      對他們下追殺令，這是我親耳聽到，這通電話打完之後癸○○拿起一根球棒說、等一下如果他們敢來，他就拿球棒
      打他們，然後撒下十萬元再報警說他們來搶劫。」（94年
      1 月24日審判筆錄）。
３、癸○○既係在生氣下所為，雖然其主觀上並沒有實際要追殺
    玄○○全家之意，但此種言語在客觀上確實足以讓聽見這話
    的人心生畏懼而憂心安全，此言語的用意尚與斷絕資金之意
    思有別，況被告癸○○係在生氣下所為，其辯稱是要斷絕資
    金云云，乃屬卸責之詞，不足採信，其犯行堪予認定。
貳、論罪科刑部分：
一、核被告地○○、天○○所為係犯刑法第345 條之以重利為常
    業罪。被告巳○○所為係犯刑法第344條重利罪。
（一）、按共同正犯之成立，有以共同犯意而共同實施犯罪構成
        要件之行為者，有以自己犯罪之意思，參與犯罪構成要
        件以外之行為者，有雖以幫助他人犯罪之意思而參與犯
        罪構成要件之行為者，有以自己犯罪之意思，事前同謀
        推由一部分實施犯罪之行為者，均屬之。蓋共同正犯，
        係共同實施犯罪行為之人，在共同意思範圍內，各自分
        擔犯罪行為之一部，相互利用他人之行為，以達其犯罪
        之目的，其成立不以全體均行參與實施犯罪構成要件之
        行為為要件。共同正犯之意思聯絡，不限於事前有所謀
        議，僅於行為當時有共同犯意之聯絡，於行為當時，基
        於相互之認識，不論明示通謀或相互間默示合致，以共
        同犯罪之意思參與，均屬之；而行為分擔，亦不以每一
        階段皆有參與為必要，倘具有相互利用其行為之合同意
        思所為，仍應負共同正犯之責，蓋共同正犯，於合同意
        思範圍內，組成一共犯團體，團體中任何一人之行為，
        均為共犯團體之行為，他共犯均須負共同責任，初無分
        別何一行為係何一共犯所實施之必要。（最高法院55年
        度台上字第522 號、87年度台非字第35號、85年度台上
        字第4962號、88年度台上字第2230號、第2858號判決、
        73年台上字第1886號判例意旨參照），被告天○○雖然
        只有為其弟地○○送錢給借款之人，然而對於其弟以重
        利為業既然有所認識，又參與交付金錢的主要工作，二
        人就所犯上開重利為常業罪顯有犯意聯絡及行為分擔，
        均為共同正犯。天○○雖另行貸予汎生公司金錢，然其
        既以重利為業，其多次貸放金錢以謀高額利息的行為，
        皆已包括於常業之範圍內，不再另行論以連續犯，併予
        敘明。
（二）、爰審酌被告地○○、天○○於八十二年間均曾有賭博前
        科，天○○於八十四年間有重利前科，有台灣高雄地方
        法院檢察署刑案資料查註紀錄表在卷可稽，其二人以貸
        放重利為業，利用他人急迫之際，貸給金錢牟取高額的
        利息，其乘人危難之際取得可觀的利差，往往使借款人
        深陷泥淖之中，最後被高額利息所窒息。而貸放金錢賺
        取高額利息，此種地下金融所得不用繳稅，管銷、人事
        成本低廉，對社會不但未具貢獻度，反而在催討債務時
        ，往往流於恐嚇、暴力甚至牽連無辜造成社會悲劇，此
        種犯罪行為雖出於借款人告貸無門不得已飲鴆止渴之下
        策，有其市場供需的因素，也就是如果沒有缺錢的人也
        就沒有重利罪之犯罪。但是此種乘人危難，以謀取一己
        暴利之行為，仍具倫理上的可非難性，而必須以刑罰加
        以懲處和遏止。被告二人雖以重利為業，但尚未見被告
        二人有以暴力討債之行為，而本件借款人為股票發行公
        司之負責人，從事商業活動三十餘年，其智識也顯非一
        般不熟悉商業借貸利息之人可比。雙方借款過程持續甚
        久，往來平和，在最後被告無錢可供出借時，借款人還
        交付大量票據，拜託被告地○○向他人調現，足見借款
        人資金缺口龐大，現金周轉急迫。被告二人雖向汎生公
        司收取大量利息，但本金部分亦未收回，又地○○於犯
        後坦承犯行，天○○犯後逃亡到案後坦承犯行，頗有悔
        意，在二人深知其行為對於社會有所傷害，欲對社會有
        所彌補，地○○捐款予高雄市及高雄縣社會局各貳百萬
        元，高雄市立凱旋醫院一百萬元，共計捐款五百萬元，
        而天○○則捐款一百萬元與高雄縣社會局，作為救助弱
        勢團體之基金，有卷附捐款憑據為證，其雖因告訴人欲
        向被告二人索取巨額賠償而未能以認罪協商程序處理，
        然該部分雙方之債權債務關係，應由其雙方另循民事訴
        訟途徑解決。本院審酌被告二人所受教育程度不高，所
        犯重利罪態樣並未具暴力強討債務，所獲取之利得，被
        害人在本件重利罪受害之程度，以及二人犯後之態度，
        及其對社會彌補之作為等一切情狀，分別量處如主文所
        示之刑，又刑法第四十一條已於九十年一月十日經總統
        公布施行，並於同年月十二日生效，該條規定：「犯最
        重本刑為五年以下有期徒刑之刑之罪，而受六個月以下
        有期徒刑或拘役之宣告，因身體、教育、職業、家庭之
        關係或其他正當事由，執行顯有困難者，得以一元以上
        三元以下折算一日，易科罰金。但確因不執行所宣告之
        刑，難收矯正之效，或難以維持法秩序者，不在此限。
        」、「併合處罰之數罪，均有前項情形，其應執行之刑
        逾六月者，亦同」，按行為後法律有變更者，適用裁判
        時之法律，刑法第二條第一項前段定有明文，而易服勞
        役及期間、數罪併罰之定執行刑、緩刑及易以訓誡、易
        科罰金各事項，均依新法，有最高法院二十四年七月總
        會決議 (二)可資參照，刑法第四十一條既已於九十年
        一月十日修正，並於同年月十二日生效，參諸前揭法條
        規定及決議意旨，本件自應適用裁判時即修正後刑法第
        四十一條第一項規定，諭知如易科罰金，以300 元折算
        1 日之折算標準（以下關於刑法第四十一條第一項易科
        罰金之新舊法比較適用均同）。
(三)、爰審酌被告巳○○為高工畢業，曾任投資公司總經理及美
      容公司總經理，其於汎生公司資金極度困難之際，乘機向
      汎生公司收取高額之利息，其顯係一時貪念作祟，利令智
      昏，而罹刑章，其並未對蔡氏夫婦有任何施予暴力之行為
      ，事後蔡氏夫婦於借得四百萬元亦僅實際支付三十萬元，
      蔡氏夫婦受害程度輕微，以及其犯後態度尚佳等一切情狀
      ，量處如主文所示之刑，並諭知易科罰金之折算標準。
二、核被告癸○○所為，係犯商業會計法第71條第1 款以明知為
    不實之事項，而填製會計憑証罪及刑法第305 條之恐嚇危害
    安全罪。被告吳學智所為，係犯商業會計法第71條第1 款以
    明知為不實之事項，而填製會計憑証罪。李台川所為係犯刑
    法第305 條之恐嚇危害安全罪。商業會計法第71條第1 款以
    明知為不實之事項而填製會計憑証罪，原即含有業務上登載
    不實之本質，而刑法第215 條之從事業務之人之登載不實文
    書罪，與商業會計法第71條第1 款以明知為不實之事項而填
    製會計憑証罪，皆規範處罰同一之登載不實行為，應屬法規
    競合，商業會計法之罪為偽造文書罪為特別規定，依特別法
    優於普通法之原則，應優先適用商業會計法第71條第1 款之
    罪論處。被告癸○○、吳學智及蔡氏夫婦就上揭違反犯商業
    會計法第71條第1 款以明知為不實之事項，而填製會計憑証
    罪，有犯意之聯絡及行為之分擔，為共同正犯。被告癸○○
    多次犯行，時間緊接，方法相同，觸犯構成要件相同之罪名
    ，顯係基於概括犯意為之，依連續犯規定論以一罪。癸○○
    所犯違反商業會計法第71條第1 款之罪與刑法第305 條恐嚇
    危害安全罪，行為態樣歧異，所犯罪名不同，應予分論併罰
    。又被告癸○○先後二次觸犯刑法第305 條恐嚇危害安全罪
    ，均係因突發事件所導致，顯係出於個別犯意所產生的犯罪
    行為，並非出於概括犯意，無連續犯之適用，亦應予分論併
    罰。
（一）、爰審酌癸○○係大專畢業，其係受巳○○之介紹而資助
        汎生公司，並介入汎生公司之經營，對於汎生公司在資
        金最為窘迫之際挹注汎生公司資金，使得汎生公司事後
        能順利重整而延續迄今，避免汎生員工失去工作，安頓
        眾多家庭之生計。其在介入汎生經營過程中，初始難免
        志得意滿，不能謙沖為懷，對汎生公司負責人及幹部以
        強勢管理，又不免口出威嚇脅迫之言語，不能掌握言語
        分寸致觸犯恐嚇危害安全罪。而在介入汎生公司經營的
        過程中為使汎生公司能生存，因此與蔡氏夫婦共謀而訂
        立虛偽之工程契約書，虛開發票企圖向銀行融資，然此
        違反商業登記法的行為，實有違公司負責人應純正誠實
        善盡公司負責人維護公司股東及社會投資大眾權益之義
        務，最後該發票也向稅捐機關申請註銷，並未造成進一
        步損害。而偵審程序足以令人憔悴，其對人的懲處有時
        遠勝於實體的處罰，本院綜合其對汎生公司金錢與精力
        的付出，遭遇汎生公司蔡氏夫婦的對待以及其面臨偵審
        程序長期的煎熬，以及對他人及社會侵害程度不大的一
        切情狀，爰分別量處如主文所示之刑及諭知易科罰金之
        折算標準，並合併定其應執行之刑及易科罰金之折算標
        準。
（二）、爰審酌被告吳學智為大專畢業，原係汎生公司重要幹部
        ，對該公司投入相當的智慧與心力，本期待能與汎生公
        司一同成長，但因汎生負責人資金處理不善，致汎生公
        司面臨倒閉危機，其尚能出資協助公司並且未於最艱困
        時刻棄汎生公司於不顧，反而為保存汎生公司而於蔡氏
        夫婦及癸○○共同安排下擔任新模範公司之名義上負責
        人，協助汎生公司金蟬脫殼的安排，其乃出於善意而為
        ，且實際業務均由蔡氏夫婦與癸○○安排，然其既為新
        模範公司之登記名義負責人，依法即負有公司負責人的
        法定義務，不能對於虛偽不實的發票憑證視而不見，而
        仍填製有損公司股東及社會大眾之會計憑證，惟其並非
        實際主導之人，情節輕微，爰量處如主文所示之刑，並
        諭知易科罰金之折算標準。
（三）、爰審酌被害人李台川係受癸○○指示進入汎生公司處理
        該公司事務，卻誤認為汎生公司之主掌者，而為恐嚇員
        工之言語，致罹刑章，惟其並未有任何進一步之暴力危
        害行為，僅止於口頭恐嚇階段，且其並無不良前科，素
        行尚稱良好，且係受僱於人，並非為自己利益所為等一
        切情形，量處如主文所示之刑，並諭知易科罰金之折算
        標準。
（四）、被告吳學智、李台川前未曾受有期徒刑以上刑之宣告，
        此有臺灣高雄地方法院檢察署刑案資料查註記錄表及本
        院前科表可稽，吳學智為汎生公司員工，雖為新模範公
        司負責人，但實際上仍聽從癸○○及蔡氏夫婦之指揮支
        配，李台川為新利鼎公司員工，也都是聽從癸○○之指
        揮監督，其二人本件犯罪是居於次要之從屬地位，二人
        均有家庭需要照顧、亦有專業能力可對社會有所貢獻，
        其等二人經此次偵、審程序及判刑教訓，當知所警惕而
        無再犯之虞，本院認其等二人所宣告之刑，以暫不執行
        為適當，爰併予宣告吳學智緩刑二年、李台川緩刑三年
        ，以啟自新。
參、不另為無罪諭知部分：
（壹）、地○○、天○○、巳○○涉犯洗錢罪部分
一、按洗錢防制法第一條規定：「為防制洗錢，追查重大犯罪，
    特制定本法」，其立法目的係為防止洗錢者利用各種管道漂
    白非法所得之洗錢行為，掩飾其犯罪事實，逃避或妨礙重大
    犯罪之追查或處罰，以遏阻洗錢者享受其重大犯罪所得之財
    物或財產上利益；其保護之法益係國家對於重大犯罪之訴追
    及處罰權；洗錢防制條例第二條明定：「洗錢」之定義為：
    (一)掩飾或隱匿因自己或他人重大犯罪所得財物或財產上利
    益者。 (二)收 受、搬運、寄藏、故買或牙保他人因重大犯
    罪所得財物或財產上利益者」，並於同法第三條第一項列舉
        「重大犯罪」之範圍；行為人掩飾或隱匿因自己或他
        人犯罪所得財物或財產上利益，或收受、搬運、寄藏、
        故買、牙保他人犯罪所得財物或財產上利益，未必當然
        成立洗錢罪，而須上開財物或財產上利益係自己或他人
        重大犯罪所得，且行為人基於逃避或妨礙該重大犯罪之
        追查或處罰之犯意，並有為逃避或妨礙該重大犯罪之追
        查或處罰之行為，始克相當。
二、犯常業重利之行為人處分其所得之財物，是否另成立洗錢防
    制法第九條第一項之洗錢罪，依同法第一條、第二條第一款
    之規定，應以行為人是否有為逃避或妨礙其所犯常業重利罪
    之追查或處罰，而另有掩飾或隱匿自己犯罪所得之財物之洗
    錢行為為必要，亦即行為人須有為逃避或妨礙其所犯常業重
    利罪之追查或處罰而掩飾或隱匿其犯罪所得財物之犯意 (
    洗錢之犯意)， 並有為逃避或妨礙其所犯常業重利罪之追查
    或處罰而有掩飾或隱匿之行為 (洗錢之行為)， 始克相當。
    若行為人僅單純的收受他人所給付之金錢供己花用，並無洗
    錢之犯意或無洗錢之行為，自不能以洗錢防制法第九條第一
    項之罪相繩。又洗錢防制法之立法目的，係為防止洗錢者利
    用洗錢行為，掩飾其犯罪事實，逃避或妨礙重大犯罪之追查
    或處罰，以阻遏洗錢者享受其重大犯罪所得之財物或財產上
    之利益 (該法第一條之立法理由說明參照)， 其所保護之法
    益，重在「妨礙國家對於重大犯罪之訴追及處罰」。因之，
    是否為洗錢行為，自應就犯罪全部過程加以觀察，包括有無
    因而使重大犯罪所得之財物或財產上利益之性質、來源、所
    在地、所有權或其他權利改變，因而妨礙重大犯罪之追查或
    處罰，或有無阻撓或危及對重大犯罪所得之財物或財產上利
    益來源追查或處罰之行為在內。
三、訊據被告地○○、天○○否認有洗錢之犯意，地○○辯稱是
    因為以前信用不佳才借他人存摺使用，而貸放多少金錢汎生
    公司都有帳可查而且是支票兌現並無洗錢之行為。天○○部
    分則辯稱無洗錢之行為不是犯常業重利，不構成洗錢等語。
    經查：
（一）、本件玄○○夫婦向地○○調現都是開立汎生公司及亙豐
        股份有限公司的支票給地○○、天○○兌現，此有汎生
        公司財務主管乙○○所製作的明細表在卷可稽（見偵卷
        證據附件一第四至九頁）地○○、天○○必須將支票提
        示始能領款，而該票據向銀行提示想必有帳可查，只要
        從汎生公司部分提供開立支票之明細，即可明白追查票
        據的下落及所收之數額，根本無從掩飾或隱匿其所得而
        能逃避重大犯罪之追查。
（二）、被告若有洗錢之故意豈會將該違法所得之票據亦存入自
        己名義的帳戶提示支票，此有萬通商業銀行高雄分行所
        函覆地○○之開戶資料，以及存入款項後以自動櫃員機
        或臨櫃提領現金之方式將錢領走，此有前揭銀行89年10
        月24日函所附地○○往來明細資料一份附卷足稽（偵卷
        證一第62~65 頁）。
（三）、地○○雖有將蔡氏夫婦所開立亙豐公司或汎生公司之票
        據存入他人帳戶提示之情形，但不能僅因有利用他人帳
        戶存入票款即可依此認係洗錢行為，概借用他人帳戶往
        來有非常多的情形未必均可被認定為洗錢行為，還須看
        行為人有無洗錢之故意。而被告地○○雖借用他人帳戶
        出入，但其所為重利行為由汎生公司登載即可明白其明
        細及資金往來，並無任何掩飾或隱匿之行為，而且該支
        票是直接存入帳戶，也無任何再將支票轉給第三人帳戶
        之情形，其利用他人帳戶存入支票後即將錢提出，此無
        非是其從事重利犯罪取得不當利息之方法，並非另外為
        掩飾或隱匿所得所另行起意的洗錢行為。
（四）、天○○雖有參與地○○之常業重利行為而論以共犯，惟
        其僅參與送錢至汎生公司之工作，實際上並未就地○○
        利用他人帳戶存入汎生及亙豐公司支票之行為有所參與
        。而其出借給汎生公司之一千萬元天○○並未有任何利
        用他人帳戶提款或其他掩飾或隱匿以防止其被追查犯罪
        之行為，實難認天○○有何洗錢之行為。
（五）、綜上所述，被告地○○、天○○二人並不構成洗錢防制
        法第九條第一項之洗錢罪，惟此部分公訴人認為與常業
        重利罪部分有牽連犯之裁判上一罪關係，爰不另為無罪
        之諭知，附此敘明。
四、巳○○所犯者乃刑法第344 條普通重利罪並非第345 條之常
    業重利罪與洗錢防制法第3 條要構成洗錢行為必須是重大犯
    罪之常業重利罪始能構成者不符，從而公訴人認為巳○○涉
    犯洗錢防制法第九條第一款之洗錢罪尚有未合，惟公訴人認
    此部分與前揭重利罪部分有牽連犯裁判上一罪之關係，爰不
    另為無罪之諭知，併予指明。
（貳）、癸○○、吳學智被訴行使偽造有價證券、行使偽造私文
        書、偽造署押、盜用印章等罪部分，公訴人認為與違反
        商業會計法第七十一條第一款填製不實會計憑證罪兼有
        方法與結果之牽連關係，因渠等被訴行使偽造有價證券
        、行使偽造私文書、偽造署押、盜用印章等罪部分不構
        成犯罪（詳後述），就此部分，爰不另為無罪之諭知，
        附此敘明。
肆、無罪部分：
（壹）、按犯罪事實應依證據認定之，無證據不得認定犯罪事實
        ；刑事訴訟法第154 條第2 項定有明文。又按刑事訴訟
        法上所謂認定犯罪事實之證據，係指足以認定被告確有
        犯罪行為之積極證據而言，如未能發現相當證據或證據
        不足以證明，自不能以推測或擬制之方法，以為裁判基
        礎，最高法院29年上字第3105號及40年台上字第86號分
        別著有判例可資參照。而認定不利於被告之事實，須依
        積極證據，茍積極證據不足為不利被告之認定時，即應
        為有利於被告之認定，更不必有何有利之證據；又認定
        犯罪事實所憑之證據，雖不以直接證據為限，間接證據
        亦包括在內，然而無論直接證據或間接證據，其為訴訟
        上之證明，須於通常一般之人均不致有所懷疑，而得確
        信其為真實之程度者，始得據為有罪之認定，倘其證明
        尚未達到此一程度，而有合理之懷疑存在而無從使事實
        審法院得有罪之確信時，即應由法院為諭知被告無罪之
        判決，最高法院亦分別著有30年上字第816 號及76年台
        上字第4986號判例足參。
（貳）、關於地○○被訴詐欺無罪部分：
一、公訴人認地○○基於意圖為自己不法所有之犯意，於八十九
    年四月五日，以可代蔡氏夫婦調現為幌子，致蔡氏夫婦陷於
    錯誤，將汎生公司在當時所收到之全部銷貨收入支票（即通
    稱之「客票」），張數計一百六十三張，金額總計為參仟貳
    佰伍拾參萬壹仟貳佰壹拾壹元，交付地○○。詎地○○將前
    開汎生公司客票全數取走後，非但未幫忙調現，反持前開取
    得之「押票」及「客票」賡續向玄○○夫妻逼債，蔡氏夫婦
    始知上當。因認被告涉犯刑法第339 條第1 項之詐欺取財罪
    。
二、訊據被告地○○否認有何詐欺的犯行，辯稱：是對方主動交
    付票據請求調現，事後被告亦有調現，最後要還票給對方時
    ，已經找不到蔡氏夫婦不是詐欺等語。
三、經查：
１、玄○○夫婦是於開票多次向地○○調借現款之後，地○○已
    經沒有現款可供出借，而玄○○夫婦積欠地○○之本金、利
    息已經無法償還，惟玄○○夫婦仍請地○○代為向他人調借
    現款而主動交付地○○163 張支票，以便向他人借款之用，
    此業據宙○○○供陳在卷。因此，地○○取得該163 張支票
    ，並非是玄○○受地○○施以詐術所交付與詐欺罪構成要件
    不合。
２、宙○○○於94年1 月17日交互詰問時證稱：「163 張客票其
    中十幾張是之前借錢要讓他質押的，另外有押汎生的支票三
    千多萬元，事後我又拿100 多張請他幫我調現。」，「在調
    現期間有來了二、三次，他有帶巳○○來還有別人，他說巳
    ○○有錢可以借我，後來巳○○就借我四百萬元，又來說南
    部有一個劉老師可以借，之後就沒有借我。」，被告若有詐
    欺之意，何以在取得票據之後還為宙○○○努力找人借錢，
    也沒有逃逸？
３、89年4 月初宙○○○拿163 張客票要求地○○調現，4 月5
    日宙○○○向地○○表示要用到錢，事後地○○並未調到現
    金。4 月13日宙○○○把票取回。4 月15日汎生公司即跳票
    ，跳票後宙○○○即關機，最後還換號碼，其未主動向地○○連絡，地○○也無法連絡蔡氏夫婦，而汎生當時也無力還
    款而到處躲避債權人追償，此亦據宙○○○證述明確，是被
    告辯稱事後要歸還，因為連絡不到人故未歸還亦屬可採。
４、汎生公司交付該票據請求地○○調現時，亦經汎生公司財務
    主管要求地○○簽訂保管書協助調現（見偵卷附件一證據五
    ），汎生公司既主動要求地○○調現事後又因蔡氏夫婦失蹤
    無從歸還，而在調現期間還找來巳○○借款數百萬給蔡氏夫
    婦，足見地○○並無詐欺取財之意，公訴人此部分之起訴，
    尚無積極證據足資證明，自應為無罪之諭知。
（參）、關於癸○○、丙○、Ｂ○○、李台川、吳學智、甲○○
        、未○○、子○○、丁○○、卯○○、Ａ○○、辰○○
        、宇○○無罪部分：
一、公訴意旨另以：被告癸○○利用公司組織，指揮被告丙○、
    Ｂ○○、李台川、吳學智、甲○○、未○○、子○○、丁○○、卯○○、Ａ○○、辰○○、宇○○等人，以集團分工的
    方式，長期以非法脅迫之手段完全掌控汎生公司之經營權，
    而遂行渠控制汎生公司及掏空汎生公司資產之不法目的。因
    認被告癸○○係犯組織犯罪防制條例第三條第一項前段之主
    持犯罪組織罪嫌，其餘被告丙○、Ｂ○○、李台川、吳學智
    、甲○○、未○○、子○○、丁○○、卯○○、Ａ○○、辰
    ○○、宇○○等人係共犯組織犯罪防制條例第三條第一項後
    段參與組織犯罪罪。另被告癸○○指揮被告丙○、Ｂ○○、
    李台川、吳學智、甲○○、未○○、子○○、丁○○、卯○○、Ａ○○、辰○○、宇○○等人以言詞及實際行為恐嚇汎
    生公司負責人蔡氏夫婦及員工丑○○等多人，強迫渠等召開
    幹部會議，脅迫玄○○簽立前述讓渡經營權之協議書，並強
    行取走汎生公司大小章、銷貨收入支票，並趁玄○○夫妻不
    在廠內竊走汎生公司工廠之高價值機具設備儀器及「弘生洋
    」、「增懋豐」、「亙豐」、「嘉億」等四家公司證照及大
    小章等犯行，係共犯刑法第三百零四條強制（後經變更法條
    為恐嚇取財罪）、第三百零五條恐嚇危害安全及第三百二十
    條第一項竊盜等罪（癸○○、李台川恐嚇安全罪有罪部分已
    如前述）。又被告癸○○指示被告Ｂ○○、未○○、子○○
    、丁○○等人以前開強行取走之汎生公司大小章及支票，用
    以製造假債權，偽造並行使前開合約書、協議書、承攬契約
    書、汎生公司支票、借據、經營權讓渡協議書等，及填製前
    述不實統一發票之會計憑證等犯行，係共犯刑法第二百零一
    條第一項偽造有價證券、同條第二項行使偽造有價證券、第
    二百十條偽造私私文書、第二百十六條行使偽造私文書、第
    二百十七條第一項偽造署押、同條第二項盜用印章、商業會
    計法第七十一條第一款填製不實會計憑證等罪（癸○○、吳
    學智違反商業會計法部分有罪，已如前述）。
二、訊據被告癸○○、丙○、Ｂ○○、李台川、吳學智、甲○○
    、未○○、子○○、丁○○、卯○○、Ａ○○、辰○○、宇
    ○○等人，均否認有任何公訴人所指的犯罪行為。被告癸○○辯稱：是新利鼎公司的負責人，本身有正當工作，和正常
    營運的公司，是因為汎生公司蔡氏夫婦前來尋找伊幫忙，伊
    出於善意提供資金，想要拯救汎生公司，不料汎生公司蔡氏
    夫婦意圖賴帳，反而誣陷被告。被告並無組織任何暴力集團
    的行為。一切行為都是經過蔡氏夫婦同意，並無任何強制及
    竊盜的行為，而協議書、讓渡經營權合約書、承攬契約書及
    借據和票據都是與蔡氏夫婦協議，經過其同意所製作，並非
    偽造。其餘被告丙○、李台川、Ｂ○○、未○○、子○○、
    丁○○、卯○○、Ａ○○、辰○○、宇○○等人則辯稱：是
    新利鼎公司的員工，被老闆指派進入汎生公司工作，並無恐
    嚇的行為強制及竊盜之犯行，汎生公司及其他四家公司大小
    章及公司登記證是宙○○○所主動交付，搬機器是經過汎生
    公司廠長丑○○同意，至於協議書、讓渡經營權合約書、承
    攬契約書及借據和票據都是與蔡氏夫婦協議，經過其同意所
    製作，並非偽造等語。被告吳學智及甲○○則辯稱：原是汎
    生公司員工，汎生公司為逃避債權銀行追償，而成立新模範
    公司，由吳學智擔任負責人。汎生公司並曾向伊個人借款，
    進入汎生公司搬東西廠長丑○○知悉、警衛也有登記，並無
    竊盜之意。又所搬離者乃私人的書籍及器具，並非汎生公司
    的物品，黃○○無權阻止伊搬離，雙方雖有發生爭執，但並
    無以強暴、脅迫之方式強制搬離，況若依雙方所定契約所有
    汎生公司的物品也都轉讓給新模範公司，新模範公司自有權
    搬離等語。
三、經查（以下係以公訴人92年11月28日起訴補充理由書關於犯
    罪事實所整理（參）以下之編號為論述依據）：
（一）、犯罪事實編號二：89年5 月初癸○○被告強迫召開幹部
        會議部分：
１、 開會當日被告癸○○方面確有七、八人進入會場，但都穿
     西裝無法看到有刺青，並無所謂紋身刺青的黑社會分子在
     會場押陣助勢之情形，是事後癸○○方面的人來公司才有
     看到露出刺青的人。而所有被告中也只有辰○○有刺青。
     （94年1 月24日證人寅○○、彭丙昌、傅田豐證詞）。
 ２、當日汎生公司董事長玄○○亦在會場，並未說任何話，而
     由癸○○主持會議並介紹李台川為執行長並沒有人出言恐
     嚇，沒有說要讓員工好看的話，當天沒有特別氣氛、一般
     口氣，並沒有受到威脅當時癸○○並沒有說要解僱員工，
     只說他要來接管公司如果他不理，錢莊就會再回來找汎生
     公司，這就是他所謂的後果自行負責。（94年1 月17日證
     人丑○○證詞）。
３、 汎生公司於89年4 月起即向地下錢莊借錢而積欠員工數個
     月薪資未發，而由癸○○接管公司並先行發放員工薪資並
     請員工立借據，此亦經汎生員工證述明確。
４、94年5 月初當日召開幹部會議被告癸○○、李台川、Ｂ○○
    、辰○○既未有施任何強暴，脅迫之行為，亦未有使汎生公
    司在場幹部作任何無義務或妨害其行使權利之情形。汎生公
    司之幹部不過係因公司發生經營的問題開會由癸○○表示接
    管公司之意思，而未有任何強制之情形，顯與刑法第304 條
    強制罪之構成要件不符。而當時被告癸○○表示如果伊不理
    汎生公司，錢莊就會回來逼債，後果自行負責等語亦與事實
    相符，以當時汎生公司積欠地下錢莊之情形，癸○○不過係
    將事實說明，又未有要加害公司幹部或玄○○夫婦生命、身
    體、自由、名譽或財產之事，用以恐嚇汎生公司員工而致生
    危害於在場幹部之安全，此亦與刑法第305 條恐嚇罪不符。
（二）、關於犯罪事實編號三：以不聽話就不發薪或立據領薪，
        兼以丟汽油彈、毒蛇至住家恐嚇員工犯行部分：
 １ 、公訴人此部分之證據，係以亥○○、傅田豐、戌○○、丑
      ○○、黃○○之證詞為證。經查：
（１）、證人丑○○於92年4 月8 日法院訊問筆錄時證稱：「癸○○、李台川說他們作業的態度就是如果不聽話，就要
        丟一袋的毒蛇或汽油彈去我們家，大部分都是在公司閒
        聊時或交代做事情時才會這樣講（指放汽油彈、丟毒蛇
        事）只有癸○○及李台川這樣講過，我不清楚他們是否
        是開玩笑，因為他們強勢作風我會害怕。（92.4.08 訊
        問筆錄p13）」
（２）、證人丑○○於94年1 月24日審判時證稱親耳聽到李台川
        說要放汽油彈、放毒蛇。證人傅田豐亦證稱大約在（89
        年）五、六月時聽李台川他們處理事情很另類，不配合
        要放毒蛇，當時還有廠長丑○○及其他辦公室小姐在場
        ，其他小姐隔天就沒來上班我聽了覺得很害怕。（94.
        01.24筆錄p48）
（３）、證人亥○○亦於89年10月23日在檢察官偵查時證稱「他
        也曾講過若不聽話，就丟汽油彈放蛇到住家去。」證人
        黃○○於89年12月22日法官訊問時亦證稱：「若我們稍
        不配合，他就有意無意說要丟汽油彈或毒蛇等語恐嚇我
        們。」
 ２、綜上所述，只有被告癸○○、李台川曾對汎生員工丑○○
     、傅田豐、亥○○、黃○○表示若不聽話就要丟汽油彈、
     放毒蛇到住處的言語恐嚇致生危害於安全，其餘被告並無
     無任何恐嚇之言詞，亦無任何有與該二人犯亦聯絡與行為
     分擔之情形，此部分恐嚇的犯行除癸○○及李台川之外，
     無證據足資證明，自不構成犯罪。
 ３、至於不發放薪水，或立據領薪之事，因汎生公司業已積欠
     員工自89年4 月起至七、八月份數個月的薪資。被告癸○○、李台川是以新利鼎公司的身分進入汎生公司，並未負
     有對汎生公司員工給付薪資的義務，而員工對於汎生公司
     積欠的薪資仍有依法請求之權，並有正當合法主張的管道
     並不致於被告癸○○表示不發放薪資或要求書立借據即有
     新發生危害於安全之事項，被告本即可不發放汎生員工薪
     水，何來恐嚇安全之問題，此部份尚難認可成立恐嚇或強
     制罪。
（三）、關於犯罪事實編號四癸○○、李台川於89年5 、6 月間
        脅迫宙○○○交出汎生客票115 張部分：
１、訊據被告癸○○供稱在89年5.6 月進駐汎生公司期間只取走
    汎生公司的客票111 張並非115 張，而且是其既為汎生公司
    墊款自有收取客票以為週轉之必要，未曾說不配合就要叫地
    下錢莊業者將蔡氏夫婦押走等語
２、依公訴人所認定之事實癸○○於89年4 月14日即命李台川交
    500 萬元給宙○○○輒票，89年4 月18日又以玄○○名義匯
    款二千五百萬元至吳國能第一銀行南高雄分行帳戶，並取回
    汎生支票二七八張、癸○○在無任何擔保的情形下已支付三
    千萬元之現金，只取得汎生公司無力兌現的287 張支票和二
    千張已經跳票中的汎生公司股票，癸○○並無任何足供擔保
    的憑藉。
３、當時汎生公司已經跳票而需地下錢莊借錢輒票支付、積欠員
    工薪水廠商原、物料貨款，玄○○夫婦根本無力解決。癸○○進入汎生公司後尚支應員工薪資給付廠商原物料貨款，及
    汎生公司之部分票款，這些資金的來源若非自汎生公司可收
    取的債權中支應外，就得靠癸○○個人資金的挹注和調度，
    才能填補汎生公司龐大的資金缺口，因此癸○○投入汎生公
    司的資金遠在三千萬元以上。
４、癸○○於入主汎生公司之前已將汎生公司與地下錢莊的債務
    解決完畢。89年4 月間至5 月下旬一個多月的時間蔡氏夫婦
    為怕地下錢莊追討而避居在癸○○所提供高雄市○○區○○
    路某大樓的十四層住宅內，至五月二十日左右始重新回到汎
    生公司，此為蔡氏夫婦所不否認。若非地下錢莊已經解決完
    畢，渠何能重回汎生，而地下錢莊解決之事既為其所明知，
    癸○○還能拿地下錢莊押人之事對之加以恐嚇而迫使其交出
    汎生公司所持有客戶之支票？
５、又依癸○○當時為汎生公司所付出之金額和處理汎生公司龐
    大開銷，其取用汎生公司所收取的客戶支票，用以資金週轉
    亦屬正當權利之行使，並無為自己不法所有之意圖而有恐嚇
    取財之意。
６、此部分自不得僅憑事後雙方反目，互相攻詰之告訴人指述即
    遽認癸○○取得系爭110 張支票（告訴人於警訊時亦供稱
    110 張）係以恐嚇之方式取得，更何況告訴人對於如何恐嚇
    其時間地點方式均語焉不詳，其指述難以採信，此部分被告
    癸○○、李台川之強制罪或恐嚇取財的犯行難以成立。
（五）、關於犯罪事實編號五：癸○○、丁○○脅迫玄○○交出
        汎生公司大小章及同年五月底夥同丁○○向蔡沈櫻強索
        汎生公司大小章及汎生公司高雄銀行四維分行支票二本
        ，公訴人認涉犯恐嚇取財部分：
１、訊據被告癸○○、丁○○否認有脅迫玄○○交出汎生公司大
    、小章辯稱是宙○○○主動交付等語。
２、玄○○及宙○○○於89年9 月6 日調查局筆錄陳述汎生公司
    大、小章是癸○○帶手下丙○、李台川、未○○及沙仔地幫
    派成員，威脅如不交出印章就要將玄○○押走，並要宙○○○準備收屍（但於89年10月13日與丁○○在調查局對質時之
    調查筆錄，玄○○即陳述：「實際情形是癸○○要丁○○來
    汎生公司向我太太取走的。... 丁○○二次受癸○○指示要
    向宙○○○取走印章，惟被宙○○○拒絕，最後丁○○以銀
    行要轉帳需用到為由而取走印章，過了一、二天沈雪櫻到新
    利鼎公司要向癸○○索回丁○○前後取走之二套汎生公司大
    、小章及弘生洋四家公司大、小章，但被癸○○以宙○○○
    沒有資格取回為由拒絕歸還，所以我等夫婦認為這就是強制
    取走。」（附於偵K 卷P32 頁背面）。
３、在89年10月13日檢察官對宙○○○的訊問筆錄中，問宙○○○「公司的大、小章到底是誰跟你拿走？」答：「五月底左
    右癸○○派丁○○跟我拿走，之前他已經跟我拿二次了，我
    都不願給他，丁○○跟我說銀行要轉帳，強叫我把印章交出
    來，我不得已因為丁○○說是洪董交代，我怕癸○○又拿地
    下錢莊來壓我，我才交出來，交出來後癸○○就表明不還我
    ，說我沒資格拿。」（見偵D 卷第104 頁背面）。
４、89年10月17日檢察官偵訊時宙○○○亦證稱在89年5 月20日
    印章還沒有交出去..... 丁○○向伊拿了二次，伊也閃了兩
    天最後丁○○找到伊說洪董交代的，說他要轉帳叫我一定要
    拿給他：：我跟癸○○要，他說我沒有資格拿，還罵我說叫
    小姐跟我拿印章還東躲西閃的。
５、綜上所述，汎生公司大、小彰顯係宙○○○受丁○○要求主
    動所交出，並無任何受到任何不法強制力之脅迫或有危害安
    全之恐嚇所交出，當時汎生公司因欠缺資金，蔡氏夫婦有求
    於癸○○並請癸○○主持汎生公司事務，其交出汎生公司大
    小章雖內心不願意，也不是受威脅所致。癸○○、丁○○既
    未有何施恐嚇或脅迫之行為以強令宙○○○交出汎生公司大
    、小章，自不構成恐嚇取財或強制罪。
６、至於公訴人認癸○○夥同丁○○向宙○○○強索汎生公司高
    雄市銀行四維分行支票二本（約110 張）部分，究有何施用
    強暴脅迫之手段，致宙○○○心生畏懼而交付，並無任何積
    極證據足資證明，不能因告訴人認為強索即認有何強制罪或
    恐嚇取財之成立。
（六）、關於犯罪事實編號六、七脅迫玄○○在經營權讓渡書上
        簽名，及盜蓋汎生公司大小章偽造經營權讓渡協議書部
        分：
１、此部分公訴人認有涉及刑法第304 條強制罪係以玄○○及宙
    ○○○之指述為依據。
２、該份經營權讓渡協議書為玄○○本人親自簽名為玄○○及宙
    ○○○所自承，雖渠陳稱癸○○有說「如果不簽，我就叫錢
    莊的人將你們押走等語」，然此為被告癸○○所否認。
３、宙○○○於94年1 月31日交互詰問時證稱：「... 癸○○很
    兇的對我們說他替我們處理錢莊的事，將協議書丟在桌上並
    表示協議書要不要簽隨便你們，但是如果不簽，我就叫錢莊
    的人將你們押走，說完之後就轉身走上樓，我們因為很害怕
    ，也知道沒權利做這件事，所以玄○○就簽上他的名字及身
    分證字號沒有用印，不敢簽公司統一編號簽完之後，他們的
    人也不代收，還告訴我們知道癸○○脾氣叫我們自己拿上樓
    ，我們就上樓拿給癸○○等語。」
４、然查：
（１）、玄○○夫婦及全家並沒有因為此次欠錢被錢莊之人綁架
        過，而在89年6 月26日簽協議書之前的四月底蔡氏夫婦
        積欠地下錢莊的事早經癸○○出面解決此亦為蔡氏夫婦
        所明知。五月二十日蔡氏夫婦即已回到汎生公司處理事
        務，而其簽立經營權讓渡書後還繼續向癸○○請款，此
        均為宙○○○證述明確。蔡氏夫婦及家人並未欠錢而有
        被錢莊綁走，而89年四月底錢莊的事早經癸○○出面解
        決，5 月20日蔡氏夫婦亦已回到汎生公司處理事務，何
        來再叫錢莊的人將其綁走之必要，告訴人之證詞是否真
        實尚非無疑。
（２）、當時若如宙○○○所述，癸○○並未在當場脅迫其簽立
        而是其主動簽立後再上樓拿給癸○○，若是因癸○○放
        話要叫錢莊的人把他們押走迫於無奈而簽立協議書，則
        於事後則應立即報警處理或撤銷讓渡協議書，然卻都未
        如此處理，反而仍向癸○○繼續請款。況宙○○○於本
        院詢問其事後為何不報警時，渠答稱：「我們不報警，
        因為在那段時間，我們寧可相信他要真心幫助汎生。」
        是告訴人是因為相信癸○○要幫助汎生而簽，或是因積
        欠癸○○款項出於無奈才簽，還是真受到癸○○脅迫才
        簽該協議書，更是可疑。
（３）、如果當時癸○○於89年5 月20日到6 月20日之間已經取
        得公司經營權，何以還需要有告訴人簽該份經營權讓渡
        協議書？
（４）、當時簽立協議書時有朗讀條文內容，及對第一條及第三
        條時間有半年差距，宙○○○曾提出質問，當時丙○還
        有跟告訴人宙○○○解釋有代墊款處理問題，所以還要
        延半年，而當時癸○○並沒有說不簽就要叫錢莊之人將
        玄○○押走等語，此業據證人即在場之見證人丙○證述
        屬實。況當時癸○○在樓上也沒有阻止告訴人離開，告
        訴人既有參與討論條文又可自由離開，而錢莊之事早已
        處理完畢，被告並沒有脅迫告訴人強迫其簽立經營權讓
        渡協議書之必要，告訴人事後又未報警或撤銷意思表示
        ，而仍與癸○○配合直至雙方因重整發生爭議之後，始
        為被脅迫之主張，告訴人實係因欠錢並希望取得癸○○
        協助而簽立該份協議書，尚非受迫而簽立。告訴人之指
        述尚與事實有違，此外查無積極之證據，足資證明此部
        分之犯罪應為無罪之諭知。
（５）、該經營權讓渡協議書為癸○○所蓋用，此為癸○○所自
        承，足見汎生公司之大小章在癸○○接掌汎生公司時即
        為其所持有，而蔡氏夫婦自5 月20日即回到汎生公司處
        理事務，其分別為公司董事長和總經理，若該大小章遭
        癸○○無權取走其焉有不報警或作印鑑變更，足見該段
        時間蔡氏夫婦因為積欠大量債務，為尋求癸○○的資金
        以渡過難關，而將經營權交予癸○○處理乃屬明確，否
        則宙○○○及玄○○何需仍向癸○○請款，而公司董事
        長及總經理都需向癸○○請款，汎生公司的大小章也必
        定要交由癸○○掌理，否則如何處理汎生公司財務及一
        切事務。再者，該份經營權讓渡協議書既為玄○○所親
        簽，即無偽造可言，況丙○係在場親自見聞之人亦與事
        實相符，而癸○○又有權使用汎生公司大小章自無盜蓋
        印章之行為。公訴人認被告有偽造私文書及盜用汎生大
        、小章之犯行，乃與事實相違此部分並不構成犯罪。
（七）、犯罪事實編號八、九、十關於偽造承諾書、代物清償合
        約書、買賣合約書、工程承攬合約書，偽開支票，在支
        票上偽造背書等犯罪事實部分：
１、基本背景部分：
（１）、癸○○自89年4 月18日為汎生公司蔡氏夫婦解決渠所積
        欠地下錢莊的欠款二千五百萬元及另外挹注資金約一千
        萬元總計在三千萬元之後，蔡氏夫婦為解決汎生公司的
        資金困境而請求癸○○協助拯救汎生公司，而癸○○為
        確保其債權的回收，也正式介入汎生公司的經營。雙方
        自89年4 月中旬以後至八月下旬汎生公司向法院聲請重
        整止，其實雙方是處於合作配合的狀況係直至重整緊急
        處分，癸○○之債權無擔保無優先受償，且將喪失其在
        汎生之經營主導權，蔡氏夫婦將重新取得經營主導權，
        雙方始開始交惡，直至蔡氏夫婦向高雄縣調查站舉發告
        訴，始衍生出一連串的訴訟。此從宙○○○於89年5 月
        3 日寫給癸○○七頁的報告即詳列汎生公司之資產負債
        包含預估週轉金、預估收入及應支付的款項（含民間借
        款）（存於偵卷紙袋內相關證物資料第7 至12頁）而依
        當時汎生公司的收支狀況分析表，收入部分預估只有七
        千四百七十二萬六千餘元，而支出含錢莊支出則有三億
        九千九百七十七萬四千餘元（見同上資料84頁）。汎生
        公司的資金缺口相當的大。
（２）、在89年5 月底雙方即已談到要出售汎生公司主要部分營
        業設備以彌補資金缺口，要設立新模範生化科技公司要
        以汎生公司研發部經理吳學智轉任。汎生公司88年度報
        表約列虧損1 ‧1 億（暫訂），將以重整方式降低資本
        額為一. 五億左右並撤銷公開發行，此觀諸宙○○○於
        89 年5月下旬親筆寫給癸○○之報告四頁中之第2 頁第
        5 點表示：「汎生至今蒙洪董大力支持且在整頓中，吾
        業將盡全力配合... 今關汎生仍有以下資產是否仍先行
        售予，以取得部分資金來安撫可剩盡力之員工及費用讓
        員工加速重整，且能激勵士氣..... 可轉動產如下...
        」。在第3 頁第4 點建議癸○○原物料款能尋求合理條
        件解決... 廠長名下私人現住房屋也要速予過戶，蔡家
        現住延慶街整棟蒙洪董相助，亦希再予增加設定或許可
        以供洪董名下設定三千萬元予以確保，再次感謝相救之
        大德等語（見偵卷紙袋內資料第2 至6 頁）。
（３）、89年6 月23日還向癸○○報告公司付款及資金需求情形
        並請癸○○要準備客票付款，光第一批要付廠商就達四
        百五十五萬一千三百九十二元。（見同前紙袋資料第13
        頁）
（４）、89年7 月27日玄○○、沈雪櫻還致函癸○○感謝解救其
        夫妻的恩德，並為公司人事安定問題向癸○○請命，並
        上簽呈希望回復擔任廠長丑○○的薪資七萬餘元及吳學
        智將近十萬元的薪資（見同前資料第14、15 頁）。
（５）、89年8 月2 日尚由汎生公司以致新模範全體同仁的一封
        信表示汎生公司因原物料廠商、租賃公司、機器廠商和
        銀行團尚未支持讓汎生重生再造，希望各員工支持新公
        司的再生計劃如發放員工薪資會導致債權人不肯罷休，
        而希望員工共體時艱，並註明六月份薪資於8 月11日發
        放，並經員工簽名（見前資料第82頁）。
２、關於89年5 月4 日汎生公司全權委託癸○○處理汎生公司債
    務之承諾書是否偽造部分：
（１）、89年4 月18日癸○○替蔡氏夫婦解決地下錢莊及供汎生
        公司支付票款等事項至少已支付三千萬元，此為雙方所
        不爭執並為公訴人所確認，雙方債務確實存在，至於其
        數額會訂為五千五百萬元，此涉及雙方關於利息及預估
        未來等事項，乃屬雙方約定之民事問題。
（２）、依前述蔡氏夫婦自89年4 月20日左右至89年5 月20日左
        右都為躲避錢莊之人追討而避居癸○○所提供之處所，
        而汎生大小章於89年5 月20日以前都還在宙○○○保管
        中，更確切的日期應是在89年5 月30日以前汎生公司大
        小章都在宙○○○手中（見高雄縣調查站新利鼎集團涉
        嫌重利、強制罪卷案第181 頁，宙○○○供述過程自承
        89 年5月30日蓋完公文後汎生公司印鑑即被留置，包括
        嘉億、弘生洋、增懋豐、亙豐公司等，說好聽是保管、
        其實是扣押）。汎生公司大小章既是汎生公司有代表權
        之人所蓋，何來偽造之有？
（３）、況當時汎生公司正由癸○○挹注資金營救中，蔡氏夫婦
        需求癸○○的資金殷切，其將汎生公司客票交由癸○○
        作為擔保乃屬必然，否則癸○○所支付數千萬的債權如
        何確保？
（４）、該承諾書中汎生公司提供客票共339 張，還標明89年5
        月5 日最新版，該客票若非汎生公司整理交付，癸○○
        尚未進入汎生公司，何來由癸○○取得？
（５）、再與前述背景資料相比對蔡氏夫婦確實將汎生公司交給
        癸○○作主管理，若未確實有委託癸○○全權處理，何
        來前述請癸○○準備客票應付廠商核發員工薪水及要提
        供自住房屋以供癸○○設定之理？
 （６）、綜上所述89年5 月4 日之承諾書乃屬真實尚無偽造之
         情形。
３、關於新模範生化科技股份有限公司（簡稱新模範公司）向汎
    生公司購買成品、雜項設備、公司商標、藥品許可證授權及
    原物料二份合約，公訴人認為係偽造部分：
（１）、新模範公司是汎生公司為避免被債權人追償而將另行創
        設之新公司，創設後將汎生公司之成品、設備、公司商
        標、藥品許可及原物料均移轉予新模範公司以避免將來
        債權人之強制執行。因此，新模範公司實係蔡氏夫婦與
        癸○○方面共同協議，為使汎生公司繼續存續的避債方
        法，此從前述宙○○○寫給癸○○之信函即可窺見該公
        司成立之目的。
（２）、新模範公司負責人為汎生公司幹部吳學智且具有牌照，
        新模範公司之股東絕大多數都是蔡氏夫婦方面的親友。
（３）、為汎生公司及新模範公司辦理汎生公司商標及藥品許可
        程序之證人辛○○到庭證稱：（94年1 月24日審判筆錄
        ）
　　Ａ、移轉及授權是宙○○○主動找辛○○辦理。
　　Ｂ、當天汎生的印章是宙○○○拿來蓋的，Ｂ○○拿新模範
  　　  的印章。
　　Ｃ、用印時雙方都在場確定是經過雙方合意的。
　　Ｄ、辦理移轉須汎生公司原始印章簽約地是宙○○○個人所
  　　  開的旅行社。
　　Ｅ、本件有辦理授權，即汎生公司轉給新模範之後，新模範
  　　　反授權給汎生使用，當時有告訴移轉之後授權之權利義
    　　務關係。
（４）、該二份契約將汎生公司所有物品、原料、機具、商標及
        藥品詳細列舉作成清冊，要對公司存貨如此清楚列舉，
        若非出自汎生公司內部控管資料所為，豈是外人偽造所
        能為？
（５）、況當時吳學智雖為新模範負責人，但尚未離開汎生公司
        ，沈雪櫻還在89年7 月27日為吳學智請命，希望癸○○
        能發放吳學智九萬九千四百元的薪資（見前揭紙袋資料
        第15頁），足見吳學智辯稱該二份合約是蔡氏夫婦拿來
        由其認證，並非其所為之陳述為可採。
（６）、此二份契約雖屬通謀虛偽之不實，然既是經汎生公司有
        代表權之人蔡氏夫婦所為，即無偽冒汎生公司名義偽造
        之餘地。公訴人認此部分係偽造私文書，尚有未洽。
４、關於二份代物清償合約書是否偽造部分：
（１）、系爭二份代物清償合約書為證人黃璽麟於律師事務所所
        草擬，當時是Ｂ○○及宙○○○在場，代物清償合約書
        的數額是證人黃律師依據Ｂ○○所提出來的借據數額統
        計加以記載的。當時漢璽及鼎璽是Ｂ○○當場用印，而
        汎生公司因大小章早就被新利鼎拿走，所以沒有用印，
        此業據證人黃璽麟證述明確（89年10月26 日 檢察官訊
        問筆錄及本院94年1 月17日審判筆錄）。
（２）、該二份代物清償合約書內所附的借據是Ｂ○○依照癸○○借給汎生的金額，由癸○○會計將明細交給申○○，
        依照Ｂ○○所擬借據的稿去打字，並簽立玄○○之名字
        （署押），此業據Ｂ○○及申○○（改名為陳芃妤）供
        陳甚明（94年1 月31日審判筆錄）。
（３）、黃璽麟為雙方作此二份代物清償合約書的目的雖證稱是
        汎生以機器及資產抵債，主要目的是希望汎生能把客票
        拿回來脫離新利鼎的控制，但新利鼎方面乃是希望創造
        出公司營運以利新利鼎公司上櫃的作業，但在汎生公司
        沈雪櫻方面其主要目的乃在避免債權人強制執行能讓汎
        生公司存活。此從黃璽麟證稱Ｂ○○、宙○○○至律師
        事務所四、五次，宙○○○當時就向黃律師詢問過Ｂ○○提議脫產之事，而汎生公司有多數債權人，汎生公司
        及新利鼎公司為避免債權人執行亦與常情無違，因汎生
        一旦被查封勢必破產解散，而新利鼎公司癸○○方面的
        債權也將不保，因此在當時雙方乃積極從事脫產避免被
        執行之準備，此在前述汎生公司蔡氏夫婦與癸○○合意
        設立新模範公司將商標、藥品許可證及原物料等出賣轉
        讓給新模範公司並簽立二份通謀之契約，即可明白，此
        二份代物清償契約，亦寓有此深意。雙方既立有借據就
        足以確認雙方借貸之關係，而若要取回客票，則以客票
        換借據即可，又何須寫一份代物清償協議，多此一舉？
（４）、況二份代物清償協議書為漢璽與鼎璽公司名義，亦與新
        利鼎上市上櫃之業績無關，是新利鼎要上櫃為何要作成
        漢璽、漢鼎公司之代物清償協議，而不要作成新利鼎公
        司的代物清償？證人黃璽麟律師之證詞，與常情尚有未
        合。
（５）、再者當時宙○○○在場，二份代物清償協議書之數額又
        是依簽有玄○○名義之借據累計而成，以沈雪櫻掌理汎
        生公司財務之地位，焉能容許此無中生有，或未經其確
        認借據之存在，足見其對該借據亦予以承認或默認。
（６）、又二份代物清償協議書後所附汎生公司的資產，包含各
        式各樣的生財設備、零件、藥品原物料，小至連各式各
        樣的標簽幾張都在其中，項目數百種以上，這沒有汎生
        公司方面掌理公司財物之人在公司負責人的指揮配合，
        豈能列出如此鉅細靡遺的抵償債務財產目錄（見偵卷紙
        袋第31頁至81頁）。
（７）、此二份代物清償協議書應係如被告Ｂ○○所述，是因為
        汎生之債權人有要做假扣押，玄○○夫婦跟癸○○商量
        要避免被強制執行，經詢問過律師的意見之後才用代物
        清償方式，雙方為配合此，乃由癸○○方面製作借據，
        汎生公司提供機器、設備及原、物料盤點資料，再拿到
        律師事務所製作該二份代物清償協議書，以致雙方對於
        借據數額及物品種類均無異議，該二份代物清償協議書
        既經雙方同意，因當時汎生公司大小章在癸○○處，始
        由Ｂ○○攜回用印，否則若如證人黃律師所言，交待宙
        ○○○若客票未拿回就不要簽名，在癸○○方面在客票
        未交還時，豈會對那些虛開之借據置之不理，此再徵諸
        亥○○證稱代物清償協議書、買賣合約書沈雪櫻拿給伊
        時，沈雪櫻都說是癸○○交給她要她做的（見94年1 月
        17日審判筆錄第53頁）足證沈雪櫻之同意。
（８）、綜上所述，系爭二份代物清償協議書乃經雙方同意所簽
        訂，雖汎生公司並未用印，但其代表人既有同意並不以
        未用印即可認為係偽造。而渠雙方雖無代物清償之意而
        意在避免被強制執行而製作不實之協議書以及借據（共
        十九張），然此既係有權制作之人所制作，雖有不實，
        然尚與無制作權之人偽冒他人姓名而制作之偽造私文書
        構成要件不合。
５、關於偽造二份工程合約書，偽開汎生公司名義支票十八張，
    及以新利鼎名義開立同額不實發票給汎生公司，因認有行使
    偽造私文書、盜用印章、偽造有價證券部分。
（１）、盜用印章、行使偽造私文書部分：
　　Ａ、系爭二份工程合約書分別在89年4 月20日及5 月5 日所
  　    簽訂，第一份合約同時開立八張支票總金額為二千四百
        八十七萬六千八百十元，第二次合約時則增加工程款一
        千七百三十八萬五千六百五十元，共開立十張支票計三
        千一百三十二萬一千三百四十三元（因包括第一次六張
        作廢而重開），此有宙○○○所製作事件發生的流程表
        一份，在卷可稽，並為雙方所不爭執，堪信為真實。（
        附於調查站卷第180 頁）
　　Ｂ、汎生公司大小章於89年5 月30日始由宙○○○交給丁○○，在此之前汎生公司大小章均由蔡氏夫婦持有中，此
    　　業據宙○○○多次證述明確。前揭二份工程合約書既都
      　有汎生公司之大小章加以用印，顯見係經汎生公司所同
        意。
　  Ｃ、該二份工程承攬契約書簽訂日期分別訂為89年2 月24日
    　　及89年2 月29日（見偵查卷附件第179 、200 頁契約書
      　），然汎生公司之與癸○○為負責人之新利鼎公司接觸
        是在89年4 月間，蔡氏夫婦受地下錢莊逼債透過巳○○
        始認識癸○○，在此之前雙方根本沒有接觸何來承攬汎
        生公司建廠工程，更何況當時汎生公司係為建廠資金不
        足以致向地下錢莊告貸雪上加霜始發生資金重大缺口而
        有必要引入外來資金，況當時建廠已經完成待衛生署查
        廠以通過C.G.M.P 執照而已，而衛生署是預計4 月26及
     　 27日查廠，此從宙○○○於癸○○入主汎生後寫給癸○○的報告亦可看出（偵卷紙袋資料第3 頁），因此雙方
        實無任何工程承攬契約存在。
　　Ｄ、雙方之所以合意訂立該二份虛偽之工程承攬合約，其主
  　　　要目的乃是為了向銀行融資、借款於是合意虛訂該二份
    　　工程承攬契約書，並由新利鼎公司名義開立發票給汎生
      　公司，以汎生公司名義開立支票給新立鼎公司，以便新
        利鼎公司得以該工程承攬契約、發票及汎生公司票據向
        華南商銀北高雄分行融資，此亦為被告癸○○所自承，
        並有當時汎生公司午○○所開經汎生公司用印高雄銀行
        四維分行票號分別為AGP0000000和AGP0000000面額分別
        為七百七十四萬六千九百元及三百七十四萬八千五百元
        之汎生公司開給新利鼎公司，以及相對應新利鼎開給汎
        生公司之發票二張在卷足憑（參被告癸○○爭點整理補
        充狀證四）。
　　Ｅ、該二份工程合約書雖與事實不符，但究係有權制作者為
  　　　虛偽不實之制作與偽造私文書係無權制作者偽冒他人名
    　　義制作之情形尚有不同自不能論以偽造私文書罪。
（２）、偽造有價證券部分
　　    搭配工程承攬契約書所開立之支票，係經有權制作者之
  　　　汎生公司所制作，尚與偽造有價證券，係無權制作者所
    　　偽冒他人名義所作有別，不能以偽造有價證券罪相繩。
      　蓋：
　　Ａ、亥○○於89年10月17日地檢署證稱：「支票係由沈雪櫻
  　    傳真回汎生公司，由亥○○指示出納（即午○○）開立
        ，因公司陸續跳票，所以有拿回來作廢」。
　　Ｂ、午○○證稱：「89年4 月開汎生公司支票是經宙○○○
  　　　及其公司財務主管所指示，89年5 月份上一、二天班就
    　　離職了並沒有開票。」（90年1 月12日法院訊問筆錄）
        。
　　Ｃ、89年10月17日於地檢署證稱：「事實上在5 月20日左右
  　　　那時印章我還沒有交出去，所以才蓋章，當時我根本沒
    　　有看就隨便蓋一蓋，因為這些支票根本沒有用。」顯見
      　當時支票為沈雪櫻所用印開立無訛。
　　Ｄ、沈雪櫻自承89年5 月30日才將汎生公司交給丁○○而配
  　　　合第二份工程承攬合約書所開立之支票10張，若未經汎
    　　生公司同意何能取得汎生公司的大小章予以偽造。雖汎
      　生公司沒有新利鼎公司的印章，但此乃如癸○○所述，
        是新利鼎公司先開立發票，為了配合發票金額，所以宙
        ○○○將票帶走，我就指示丁○○依照發票金額開立與
        發票金額搭配的票據面額，而後由宙○○○用印開立支
        票。
　　Ｅ、綜上所述搭配承攬工程合約書所開立的支票，都是雙方
  　　　要達成融資目的合意所開出，尚與偽造有價證券之情形
    　　不符。
６、關於公訴人所述89年5 月起至同年九月底持汎生公司大小章
    蓋於所取得汎生客票背面偽造汎生背書，存入新利鼎、新模
    範、蔡吟佩帳戶提示付款，認為涉犯偽造私文書部分：
（１）、自89年5 月初汎生公司即委託由癸○○全權處理債務並
        於5 月30日左右將汎生公司大小章交付給癸○○之職員
        丁○○，癸○○等既有權處理汎生公司債務並有權使用
        汎生公司大小章，其既有權使用則其在汎生公司所收客
        票上以汎生公司名義背書，即不能謂係偽造私文書。
（２）、又當時汎生公司財務缺口相當大，若將客票存入汎生公
        司恐有遭債權人執行之虞，此與汎生公司爭取重整的目
        的不合，又當時癸○○為汎生公司墊付大量資金若進駐
        汎生公司對財務又無主導權，其債權豈非無從確保？因
        此其要求汎生公司交出財務主導權乃事屬必然，此從汎
        生公司在該段期間內之一切請款不論公私帳均須經癸○○批示核可即可明瞭。癸○○既掌有汎生公司一切財務
        之決定權，其使用汎生公司於客票上背書，亦屬汎生公
        司授權之一部分，並無偽冒汎生公司名義之必要。至於
        其將汎生公司客票票款由其他公司或私人提示，乃是其
        與汎生公司間有關民事債權債務如何結算之問題，尚與
        偽造背書之偽造私文書行為有別。
（八）、關於編號十一89年7 月底至八月中旬癸○○指示丙○、
        Ｂ○○等12人以脅迫手段強行搬運汎生公司廠內之營業
        用電腦、列表機、數據機、辦公桌椅、進銷貨帳冊、發
        票、傳票等會計憑證、研發書籍資料至新利鼎公司藏放
        部分：
１、搬運汎生公司廠內營業用電腦、列表機、辦公設備及帳冊傳
    票等會計憑證之行為雖經證人亥○○於偵查中及審理中證稱
    有不同意丙○等人搬走並有通知總經理宙○○○等語，但當
    時汎生公司係遭新利鼎公司接管李台川又是實際負責汎生公
    司內部事務之人究竟新利鼎公司是否有權處置管理使用汎生
    公司設備已不無疑問。
２、況當時汎生公司為避免債權人追債執行，尚由玄○○及宙○○○以該公司原來幹部吳學智為名義負責人並提供宙○○○
    、玄○○親友人頭為董事設立新模範公司，將汎生公司最重
    要的資產之一藥品製造許可等轉讓予新模範公司實際仍由宙
    ○○○控制而丙○、Ｂ○○、吳學智搬離之物品，究竟是屬
    於汎生公司所有，抑或新模範公司所有，亦尚有疑義。以證
    人亥○○為汎生公司員工的立場，自係認定為汎生公司所有
    ，但以新模範或新利鼎公司的立場，卻認定為其所有或有權
    管理使用及占有，在權屬不明之情況下，自不能僅因未聽從
    亥○○之阻止，即認係以強暴脅迫之行為而計逕以強制罪相
    繩。況亥○○只是證稱其有阻止，對方不聽強行搬走，並未
    對亥○○有施用強暴脅迫之行為，實難謂有強制罪之犯行。
３、更何況究竟搬走之物品為何？數量標的為何均未能確定而被
    告未聽勸阻而搬走若未施強暴脅迫之行為，在汎生公司當時
    都在新利鼎公司人員即被告控管下將汎生公司物品取走，此
    亦屬日後雙方公司釐清其責任之後，依民事途徑請求返還否
    與之問題亦與強制罪無涉。
４、至於被告甲○○等搬出研發書籍及文件乙節，究竟該研發書
    籍是屬於汎生公司所有或甲○○個人所有既尚有爭執，況在
    搬運時與汎生公司即告訴人玄○○、宙○○○之子黃○○發
    生應否開箱列冊檢查之爭執，雙方只是就該書籍文件應否列
    冊登錄發生意見上之爭執，亦未有任何對黃○○為強暴或脅
    迫之積極行為，而只是消極不接受黃○○的處理方式，此觀
    之黃○○90年1 月12日之證詞「我是做好清冊請甲○○在清
    冊上面簽名，他不願意，就當著辦公室人員罵好... 」即明
    。此種因發生衝突而不願接受他方處置方式尚乏強制他人自
    由權利之主觀故意與客觀行為，自與強制罪之構成要件不符
    。
（九）、關於編號十三癸○○指示李台川、吳學智、Ａ○○、宇
        ○○、辰○○、卯○○等人竊取汎生公司機器和儀器，
        涉犯竊盜罪部分：
１、李台川等人至汎生公司搬電腦、充填機、洗滌機、整列機等
    機器設備是經當時汎生公司廠長丑○○同意，機器的存放地
    點也是丑○○和李台川等人共同決定放仁武新利鼎倉庫，這
    也是丑○○同意，而八月二十五日及二十六日吳學智等人搬
    儀器時丑○○也有在場親眼目睹，只是未幫忙搬，而二十八
    日當日丑○○還有幫忙搬機器，此業據證人丑○○證述明確
    （見94年1 月24日審判筆錄第34至40頁）。
２、在搬儀器及機器之前丑○○還有跟吳學智及甲○○至中央租
    賃公司請求該公司不要執行，而銀行當時有來查封部分的機
    器，中央租賃公司也到現場噴漆，此亦據證人丑○○證述甚
    詳，足見89年8 月25日、26日及28日搬汎生公司之機器及儀
    器至新利鼎公司仁武倉庫，並非竊盜而係為避免債權人查封
    汎生公司機具而共同的移置行為。
３、搬機器及儀器都是在汎生公司鳥松工廠內進行，而當時汎生
    公司的員工寅○○亦有在現場，運出去警衛彭丙昌亦有登記
    ，此亦據該二名證人證述在卷（同前94年1 月24日筆錄），
    汎生公司的廠長同意搬，現場之人又未加阻止，並有登記何
    來竊盜？
（十）、關於編號十四打開玄○○夫婦工廠內寢室，竊取「弘生
        洋」、「增懋豐」、「亙豐」、「嘉億」等四家公司營
        利事業登記證正本及丁○○竊取前開四家公司大小章及
        沈雪櫻二本存摺部分：
１、玄○○夫婦位於工廠六樓寢室之門鎖是汎生公司總務課長寅
    ○○會同李台川、吳學智、甲○○等人共同召集鎖匠打開的
    ，若渠等三人有竊盜之意，何需請總務寅○○召集鎖匠當場
    會同打開？而不秘密進行？
２、被告否認有竊取前揭四家公司營利事業登記證正本，而在場
    之寅○○因為未上樓也沒有看見被告三人有無取走前揭物品
    ，伊是事後才聽董事長說他的子公司登記資料被偷走（見89
    年9 月20日、11月15日檢察官訊問筆錄及94年1 月24日審判
    筆錄第23頁）。
３、該四家公司之營利事業登記證是否放置在該處遭被告等人取
    走並無任何直接證據可以證明，而該四家汎生公司的子公司
    其相關費用在當時也是由癸○○處理支應，此從刑事卷2 第
    121 頁即可看出該四家公司的勞健保費及管理費用於89年8
    月3 日時即由癸○○處理並由寅○○及壬○○簽收。而自89
    年5 月初起汎生公司及該四家公司的大小章都已在當時交由
    癸○○處理。該四家公司營利事業登記證正本究竟是為人所
　　取走，還是由玄○○夫婦連同該四家公司大小章所交出？已
　  有不明，更缺乏積極的證據足認是李台川、吳學智、甲○○
    於當日會同寅○○開鎖時所竊取。
４、前揭四家汎生子公司之大小章在89年5 月30日前就已經由宙
    ○○○交給丁○○，此從宙○○○所自行製作的流程表（附
    於調查站卷宗第181 頁）第10點即已載明「蓋完公文之後即
    被留置（印鑑）包括嘉億、弘生洋、增懋豐、亙豐股份有限
    公司等，說好聽是保管其實是扣押」等語，足證宙○○○指
    述丁○○竊取該四家子公司大小章，乃屬不實。
５、亥○○雖於偵查中證稱丁○○有進入總經理辦公室搜東西要
    把所有的印章拿走，以及癸○○方面的人可以任意進出總經
    理辦公室，所以存摺都是他們拿走的（見89年11月22日偵查
    筆錄）。然而在本院交互詰問時證稱：「沒有看過何人拿過
    印章，只看過未○○、李台川、子○○、丁○○在沈總辦公
    室進進出出拿東西，至於拿什麼東西，以在偵查中所述為準
    」，亥○○在偵查中則只證述丁○○拿印章，其證述沒看過
    何人拿過印章，在偵查中所述丁○○拿印章顯係推測之詞，
    而縱使丁○○確有拿印章，然是否就是前揭四家子公司之大
    小章呢？
６、至於存摺二本，亦無證據足資證明為丁○○所竊取，因89年
    8 月26日宙○○○並未至汎生公司而係失蹤數日，況當時財
    務如此吃緊，連住的地方都要拿去設定給癸○○貸款，以救
    汎生公司燃眉之急，焉有可能讓蔡氏夫婦仍有私人存摺以用
    為私帳，癸○○為整體財務調度必定要收繳渠所有存摺或命
    交出，否則如何掌控財務，更何況資金週轉更需要存摺了解
    帳號匯款，自不能僅因宙○○○之二本存摺事後在新利鼎處
    被扣押即據宙○○○之指述，逕認是竊取。更何況縱使是癸○○方面的人拿走，也沒有直接的證據足以證明是丁○○所
    為。公訴人就此部分欠缺證據證明丁○○的竊盜行為。
（十一）、關於編號十五：89年8 月31日癸○○指示李台川、吳
          學智利用借據強迫員工參加員工自救會，及編號十六
          ，於89年9 月15日接管汎生，Ｂ○○取走傳票部分：
１、汎生公司自89年4 月起即未再發放員工薪資，係由癸○○介
    入汎生公司經營之後始陸續發放員工薪資，因癸○○並非汎
    生公司負責人乃要求汎生員工具領薪水須簽立借據，此業經
    汎生員工到庭證述明確。
２、89年6 月底汎生公司負責人玄○○因積欠癸○○款項，無力
　　償還而希望引進癸○○資金，乃簽立經營權讓渡協議書（見
  　偵卷附件一. 證物七）。
３、89年8 月間汎生公司向法院聲請重整一旦法院為重整之緊急
    處分，則必將使癸○○對汎生公司一切權利的行使受有限制
    ，因此癸○○在重整前運用各種方法爭取及保障其權利，不
    能坐視權利受損，亦屬情理之中。
４、89年8 月31日策動員工的抗爭，無非是因汎生公司董事長玄
　　○○及總經理宙○○○均避不出面為迫使渠出面而籌劃，若
  　非汎生公司原董事長確有積欠員工數個月薪資未發，且拒不
    出面處理，汎生員工何來三十餘人參加自救會加以響應？
５、李台川、吳學智利用己代汎生公司墊付汎生公司員工兩個月
    薪資手中握有員工借據，就能脅迫員工參加自救會抗爭？
　　縱簽有借據也未必就不得不參與抗爭，縱不參與抗爭只不過
  　受民事訴訟追償借款而已，並非心理上即產生不得不參加的
    強制力。因此員工之參加自救會原因複雜，並非全然都因簽
    有借據怕事後被追償而參加。縱事後被追償也是癸○○等人
    合法權利之行使，並非不法之強暴脅迫行為，況員工怕被追
    償也是其權衡利害得失下所為，並非直接受有外在之強制力
    或脅迫而不得不屈從的結果，尚與刑法第304 條強制罪之構
    成要件不合。
６、89年9 月15日之抗爭活動被告於事先即向警方備案，因此當
    時警方亦有到場，此種抗爭實係雙方因經營權產生糾紛，雙
    方企圖接管公司所為較激烈之手段，但只要不涉及暴力及其
　　他違反刑事行為，尚屬合法權利之行使，最多也只涉及社會
  　秩序維護法第68條第2 款藉端滋擾工廠公司行號之違反社會
    秩序行為而已。
７、在被告宣稱要接管汎生公司的活動中雙方雖有拉扯，但並未
    發生任何傷害或恐嚇的行為此業據證人丑○○、寅○○、彭
    丙昌到庭證述明確，實難謂渠等在廠區內貼標語、照相及宣
    示解除幹部職務之行為有何施強暴脅迫之餘地。
８、至於被告Ｂ○○未經汎生公司同意即強行取走該公司出貨傳
    票乙事，因Ｂ○○係認為汎生公司業將經營權讓渡予癸○○
    ，其受癸○○指示前往接管公司自屬合法行使其權利，其主
    觀上乃係認為合法權利之行使、尚與並無任何依據即遽予對
    他人施強暴脅迫行為之故意有別，二者不能相提併論。
９、況所謂強行取走，究係對任何人？如何施強暴脅迫行為亦無
    從證明，自不能僅因證人（汎生員工）主觀上認為Ｂ○○無
    權取走即屬強行取走，縱係未經同意而取走，亦可依民法上
    訴請返還，在缺乏積極的施予強暴脅迫行為而達到而足以壓
    制個人自由意思之程度時，尚未達刑法強制罪處罰構成要件
    之該當，自不能以該罪相繩。
（十二）、關於編號一：被告癸○○利用公司組織，指揮被告朱
          明、Ｂ○○、李台川、吳學智、甲○○、未○○、袁
          秋桂、丁○○、卯○○、Ａ○○、辰○○、宇○○等
          人，以集團分工的方式，長期以非法脅迫之手段完全
          掌控汎生公司之經營權，而遂行渠控制汎生公司及掏
          空汎生公司資產之不法目的。因認被告係犯組織犯罪
          防制條例第三條第一項主持及參與犯罪組織罪部分：
１、按組織犯罪防制條例第二條規定，該法所稱之犯罪組織，係
    指三人以上，有內部管理結構，以犯罪為宗旨或其成員從事
    犯罪活動，具有集團性、常習性及脅迫性或暴力性之組織而
    言，可知該法所指之「組織」，自集團性而言，除應要有三
    人以上外，該組織須有內部管理結構，主持人與成員間應有
    層級之分，且組織本身亦不應因主持人或其他管理人或成員
    之更換而有所異同；自常習性而言，該組織之存續在時間上
    具有永久性，且並非為某一特定犯罪，或某特定人士而組成
    ；而自脅迫性、暴力性而言，該組織成立之目的係以不正當
    手段從事某種類或不特定種類之犯罪為目的；是若多數共犯
    結合謀議，因怨挾持某人，希圖加害，此僅係相約為特定之
    一個犯罪之實行者，則僅為一共犯結構而已，不能逕以犯罪
    組織論之（最高法院二十七年上字第二一一八號判例意旨可
    資參照）。且犯罪組織為遂行其犯罪宗旨，乃以分工及企業
    化之方式從事犯罪行為，內部結構階層化，並有嚴密之控制
    關係，犯罪組織之成員既屬常習性並具隱密性，犯罪類型多
    樣化，除一般犯罪外，甚或包括軍火交易、暴力控制選舉等
    （大法官會議釋字第五二八號解釋意旨參照）。國內知名大
    幫者如已成立數十年之四海幫、竹聯幫等，均於國內各地，
    甚於在國外設有分部或堂口，除有一主持人外，各堂口或分
    部亦有負責人，並有正式之入幫儀式及幫規，平日即糾眾從
    事各種不法犯罪活動，幫派主持人及成員亦有多項犯罪前科
    ，此即為典型之犯罪組織。
２、公訴人認為被告等涉犯組織犯罪係以被告公司名片及公司之
    組織為主要之依據。然查：
（１）、被告癸○○本來即為新利鼎公司的負責人，其餘被告除
        吳學智及甲○○之外，均為新利鼎公司的員工，並無任
        何有關組織犯罪或暴力犯罪之前科。
（２）、癸○○之介入汎生公司是玄○○夫婦主動邀癸○○出資
        協助，並不是癸○○主動介入。
（３）、本件癸○○對汎生公司債務所支出的金錢還有數千萬元
        尚未釐清收回，如果該集團是組織性犯罪，豈會對蔡氏
        夫婦無任何暴力的作為？
（４）、雖有公司組織並非就可以被評價為集團性，因為還需要
        探討該集團是否以犯罪為目的，本件實無任何證據足資
        證明癸○○等人士是以犯罪為目的。
（５）、本件是因雙方關於投資與經營權的糾紛，已如前述。事
        出偶然，並非癸○○等人專以犯罪為目的，況在雙方爭
        執的過程中，癸○○雖然因為年少輕狂，言詞及態度上
        不免盛氣凌人。但其並非動輒以暴力相向，否則在汎生
        公司最困難的時候還願意先出錢付給員工薪水，並處理
        公司債務？況依前所述，癸○○、李台川除犯有言語的
        恐嚇安全罪之外，其餘之人並不具暴力傾向，未有暴力
        行為，只有一、二人所偶發的犯罪，其餘之人均不知也
        沒有共同參與如何將之評價為集團性犯罪組織？
３、綜上所述，被告所為缺乏集團性、常習性與暴力性、脅迫性
    的要件。公訴人認為被告犯有組織犯罪之罪嫌，尚有未洽，
    應為無罪之諭知。
伍、關於聲請返還扣押證物即支票二百六十五張部分：
一、聲請意旨略以：聲請人癸○○涉犯組織犯罪防制條例等案件
    ，於偵查中經調查局查扣之支票計二百六十五張，均係汎生
    公司負責人所交付被告留存之債權擔保，且支票為無因證券
    ，其轉讓因交付或背書即生法律上之效力，本件系爭支票既
    係由告訴人所親交予被告或背書，即該支票之權利及所有權
    已於交付時移轉予被告，告訴人應向民事法院提起返還支票
    及確認該票據債權不存在之訴，始為正途。該支票與被告之
    犯罪無涉，法院無繼續扣押系爭支票之必要，為此聲請發還
    上開扣押物等語。
二、按「可為證據或得沒收之物，得扣押之」；又「扣押物若無
    留存之必要者，不待案件終結，應以法院之裁定或檢察官命
    令發還之；其係贓物而無第三人主張權利者，應發還被害人
    。扣押物因所有人、持有人或保管人之請求，得命其負保管
    之責，暫行發還」，刑事訴訟法第一百三十三條第一項及第
    一百四十二條分別著有明文。
三、經查：附表所示之支票二百六十五張均係偵查中由法務部調
    查局高雄縣調查站所依法查扣，此有扣押物品清單在卷可稽
    。公訴人認該扣案支票，係被告癸○○等人涉犯組織犯罪條
    例第三條主持、參與犯罪組織罪、刑法第三百零四條強制罪
    、第三百零五條恐嚇危害安全罪之犯罪所得，此有起訴書附
    卷可憑，又附表所示之支票二百六十五張（含附表一為二十
    五張，共計金額為六十二萬零四百二十六元，附表二為二百
    四十張，共計金額為五千一百一十七萬八千三百九十二元）
    均係汎生公司原始所有，雖經本院委託陳石城會計師查明認
    為均係汎生公司原始所有，而有其出具之鑑定報告書在卷可
    參。但被告癸○○辯稱伊先後借款予汎生公司共有五千多萬
    元一情，亦提出五百萬元借據一紙外、並據同案被告巳○○
    供明在卷（見八十九年度偵字第二五四二號偵查卷第十六頁
    以下），復經證人酉○○於偵查中證稱：癸○○請我幫忙處
    理汎生公司地下錢莊債務，先後給我四千五百萬元，約於八
    十九年四月十八日左右，癸○○以玄○○名義匯入我提供之
    員工吳國能帳戶二筆，分別為二千萬元與五百萬元，其後又
    匯入上開吳國能帳戶四筆款項共一千八百萬元，癸○○並交
    待其部屬拿現金二百萬元給我，我收受四千五百萬元處理汎
    生公司與十家地下錢莊之債務後，即將取回之擔保品，包含
    汎生公司及玄○○之支票、客票、不動產所有權狀等分批交
    還癸○○（見八十九年度偵字第二五四二號偵查卷第二三頁
    以下），即被告癸○○主張為其所有。
四、然查：
 （一）、扣案票據經本院九十四年三月七日邀集告訴人玄○○
         、宙○○○、被告癸○○及發票人為勘驗，告訴人蔡
         沈雪櫻表示扣案票據分有無背書二種，如係請地○○
         代為調現部分均有背書，其餘無背書又分二種，一種
         是我交給他的，一種是癸○○進入汎生公司時向經銷
         商收的。而被告癸○○則表示是八十九年五月間蔡沈
         雪櫻將票交給我的，酉○○向地下錢莊收回數百張，
         向經銷商收的票都有換票（見九十四年三月七日勘驗
         筆錄），因此系爭二百六十五張的支票是否都是被告
         癸○○自酉○○處支付對價所取回已不無疑問。
（二）、經本院逐張檢視票據發現在客票部分發票人非汎生公司
        其背書之情形有：1.汎生公司大小章為背書者，2.只有
        汎生公司大章背書者，3.有汎生公司大（小）章及宙○○○個人背書者，4.只有宙○○○個人為背書者，5.只
        有新利鼎公司背書者，6.只有新模範公司背書者，7.有
        宙○○○及新模範公司背書者，8.有未填寫受款人，而
        由孫安邦、新利鼎公司、新模範公司背書者，9.有未指
        定受款人亦全無背書記載者，10.有發票人為陳福全，受
        款人為癸○○者，等各種情形，從以上客票記載的情形
        觀之：
１、 在未填載受款人為何人之客票，有未有背書者，有汎生公
     司背書者，有宙○○○個人背書者，有新利鼎公司或新模
     範公司背書者，若該票據都是宙○○○將汎生公司客票轉
     給地○○調現，何以會許多票據沒有汎生公司或宙○○○
     之背書，這和持客票調現，調現之人必須在客票後背書的
     情形不同。
 ２、又受款人為汎生公司者，其背書卻有背書不連續之宙○○○背書或新利鼎公司或新模範公司。
 ３、以上各種背書情形，實在難以認定系爭支票都是被告自酉
     ○○處所取得，而與告訴人宙○○○所述部分是直接由伊
     交付給被告癸○○，部分是由癸○○自行拿取的陳述較為
     可採。
（三）、本案扣案系爭二百六十五張支票，被告癸○○主張是汎
        生公司背書轉讓給第三人，聲請人自酉○○經交付對價
        取得票據，顯與犯罪無涉，自不得作為證據，而無留存
        之必要，而應予發還。然查：
 １、 公訴人起訴被告癸○○要叫地下錢莊押走蔡氏夫婦而迫使
      宙○○○交出客票115 張，並夥同丁○○向宙○○○強索
      汎生公司大小章及支票二本。後並按工程合約金額以汎生
      名義偽開支票十八張。以及於89年5 月至同年九月底持汎
      生公司大小章蓋於所取得汎生公司客票背面、偽造背書後
      、存入新利鼎、新模範公司及蔡佩吟帳戶提示付款因認被
      告癸○○、李台川、未○○、丁○○、子○○等人有偽造
      有價證券。偽造背書而加以行使，盜用印章等有關系爭支
      票所產生的犯罪行為。
２、公訴人所指強取之115 張支票包括於此系爭支票中，若為癸○○以不法手段強取取得，則必須返還予汎生公司，因此在
    本案尚未確定前，仍有保留作為證據之必要、否則將來恐生
    無法發還之結果，而損及真正所有人之權利。
３、系爭265 張支票並無證據足認癸○○支付代價自酉○○處取
    得，參諸前述各支票背書之情形，甚至有發票人開給新利鼎
    公司之支票多未經汎生公司背書，或只有宙○○○個人背書
    之背書不連續的票據、也有新利鼎公司和新模範公司背書之
    情形，在本案確定前如何斷言是癸○○支付對價取得，而在
    本案進行中如認為癸○○有強索支票而以汎生公司名義偽開
    支票時，則必須勘驗票據原本，並提示予被告辨識，因此在
    本案終結前系爭票據仍有留存必要。
４、至於客票之背書是否涉及偽造，於將來如有必要尚須與宙○○○之簽名核對，而依宙○○○所主張，有些支票背書是癸○○等被告所偽造，將來有必要時也必須核對公司大小章以
    資憑斷，故該支票仍有繼續扣押之必要。
五、綜上所述被告癸○○聲請返還扣案215 張支票，尚屬無據，
    應予駁回。被告癸○○於訴訟中曾經多次聲請發還本件扣案
    支票，早經本院審理中裁定駁回，其就同一事件重複聲請，
    本於一事不再理之原則，無須重複一再裁定，惟本案於第一
    審業經審結，自應就扣案物是否於第一審程序終結前應予發
    還為處理，因就該扣案物之是否應予發還結果與原裁定相同
    ，自不另為裁定，爰附此敘明。
陸、併案退回部分：
一、併案意旨略以：癸○○係清龍營造有限公司（下稱清龍公司
    ，登記負責人為莊文英）、鼎漆實業有限公司（下稱鼎漆公
    司，登記負責人為宇○○）之實際負責人，廖清期係優肯工
    程有限公司（下稱優肯公司）及地久營造有限公司（下稱地
    久公司）負責人，緣民國八十八、八十九年間，廖清期與癸○○二人明知新利鼎公司並未承攬優肯公司所轉包之「福秋
    機械股份有限公司蔡福星廠房增建工程」、「苗栗縣文山國
    小體育館游泳池屋頂鋼架工程」及「台南縣三級古蹟學甲慈
    濟宮架設工程」，亦未承攬地久公司所轉包之「苗栗縣文山
    國小體育館游泳池屋頂鋼構及薄膜工程」及「黃基和住房工
    程」，且並無實際收取工程款等事實，然為圖得新利鼎公司
    虛增營業，以利新利鼎公司股票加速上櫃之不法利益，竟共
    同基於偽造文書及填製不實會計憑證統一發票而違反商業會
    計法之概括犯意連絡，先製作不實之前開工程合約書，再用
    新利鼎公司之名義分別開立並無實際交易之等額銷項統一發
    票予優肯公司（十七張、金額計新台幣二千六百七十五萬三
    千一百六十元）及地久公司（十二張、金額計三千八百二十
    二萬三千三百六十元），而以此方式虛增新利鼎公司營業額
    計六千四百九十七萬六千五百二十元。而認被告癸○○就所
    涉犯之刑法第二百十六條及商業會計法第七十一條第一款罪
    嫌，與本件有連續犯之裁判上一罪關係，請求併案審理等語
    。
二、被告癸○○就本案涉入汎生公司，是因巳○○介紹，玄○○
    夫婦請求使行介入。而其觸犯商業會計法是要替汎生公司度
    過金錢難關，而要向銀行融資，始虛開發票創造績效。又是
    為避免汎生被債權人強制執行，始設立新模範公司與汎生公
    司通謀虛偽買賣，虛開發票，此均屬因特定事件所引起，殊
    難以概括之犯意預先予以預定，本案與該併案部分顯非基於
    概括犯意所為，而無連續犯裁判上一罪之關係，而無從併辦
    ，應退回由檢察官另行處理。
柒、據上論結，應依刑事訴訟法第301 條第1 項、第299 條第1
    項前段，商業會計法第71條第1 款、刑法第2 條第1 項前段
    、第11條、第28條、第56條、第305 條、第344 條、第345
    條、第51條第5 款、第41條第1 項前段，第74條第1 款、罰
    金罰鍰提高標準條例第1 條前段、第2 條，現行法規所定貨
    幣單位折算新臺幣條例第2 條，判決如主文。
    判決如主文。
本案經檢察官郭季青到庭執行職務。
中　　華　　民　　國　　94　　年　　9 　　月　　30　　日
                  刑事第8 庭    審判長法　官  陳樹村
                                      法  官  吳俊龍
                                      法  官  林意芳
以上正本，係照原本作成，證明與原本無異。
如不服本判決，應於送達後10日內，向本院提出上訴狀。
中　　華　　民　　國　　94　　年　　10　　月　　14　　日
                                      書記官  吳金霞
附錄本案論罪科刑法條全文
刑法第305 條
以加害生命、身體、自由、名譽、財產之事，恐嚇他人致生危於
安全者，處2 年以下有期徒刑、拘役或300 元以下罰金。
刑法第344條
乘他人急迫、輕率或無經驗貸以金錢或其他物品，而取得與原本
顯不相當之重利者，處1 年以下有期徒刑、拘役或科或併科1千
元以下罰金。
刑法第345條
以犯前條之罪為常業者，處 5 年以下有期徒刑，得併科 3 千元
以下罰金。
商業會計法第71條
商業負責人、主辦及經辦會計人員或依法受託代他人處理會計事
務之人員有左列情事之一者，處5 年以下有期徒刑、拘役或科或
併科新台幣15萬元以下罰金：
一  以明知為不實之事項，而填製會計憑證或記入帳冊者。
二  故意使應保存之會計憑證、帳簿報表滅失毀損者。
三  意圖不法之利益而偽造、變造會計憑證、帳簿報表內容或撕
    毀其頁數者。
四  故意遺漏會計事項不為記錄，致使財務報表發生不實之結果
    者。
五  其他利用不正當方法，致使會計事項或財務報表發生不實之
    結果者。
